ACORDAO-COMPLETO-2496205

ACÓRDÃO 11083/2021 ATA 30/2021 - SEGUNDA CÂMARA

VISTA, relatada e discutida esta tomada de contas especial instaurada em cumprimento ao item 9.2 do Acórdão 1290/2018-TCU-Plenário, em razão de indícios de fraude à licitação no Pregão Eletrônico 193/2010 e de pagamentos por equipamentos de saúde não entregues em aquisições dele decorrentes, conduzidos pelo Instituto Nacional de Traumatologia e Ortopedia,
ACORDAM os Ministros do Tribunal de Contas da União, reunidos em sessão da Segunda Câmara, ante as razões expostas pelo Relator, em: 
9.1. com fundamento no art. 12, §3º, da Lei 8.443/1992, considerar Norman Pierre Gunther revel para todos os efeitos;
9.2. excluir Getinge do Brasil Equipamentos Médicos Ltda. (atual razão social da Maquet do Brasil Equipamentos Ltda.) e Norman Pierre Gunther da relação processual;
9.3. com fundamento nos arts. 1º, inciso I, 16, inciso III, alínea "b", e 19, da Lei 8.443/1992, julgar irregulares as contas de Geraldo da Rocha Motta Filho;
9.4. com fundamento no art. 58, inciso II, da Lei 8.443/1992, aplicar a Geraldo da Rocha Motta multa no valor de R$ 40.000.00 (quarenta mil de reais) , atualizado monetariamente desde a data do presente acórdão até a do efetivo recolhimento, se for pago após o vencimento, na forma da legislação vigente, fixando o prazo de 15 (quinze)  dias, a contar do recebimento da notificação, para que seja comprovado, perante este Tribunal, o recolhimento da quantia ao Tesouro Nacional, nos termos do art. 23, inciso III, alínea "a", da referida Lei, c/c o art. 214, inciso III, alínea "a", do Regimento Interno do TCU;
9.5. com fundamento no art. 26 da Lei 8.443/1992, autorizar, se requerido, o pagamento da importância devida em até 36 (trinta e seis) parcelas mensais e consecutivas, fixando o prazo de 15 (quinze) dias, a contar do recebimento da notificação, para que seja comprovado, perante este Tribunal, o recolhimento da primeira parcela, e de 30 (trinta) dias, a contar da parcela anterior, para que seja comprovado o recolhimento das demais parcelas, devendo incidir sobre cada valor mensal os devidos acréscimos legais, na forma prevista na legislação vigente, além de alertar que a falta de comprovação do recolhimento de qualquer parcela importará no vencimento antecipado do saldo devedor, nos termos do art. 217 do Regimento Interno do TCU; 
9.6. com fundamento no art. 28 da Lei 8.443/1992, autorizar, desde logo, a cobrança judicial da dívida, caso não atendida a notificação; 
9.7. dar ciência deste acórdão ao Ministério da Saúde, ao Instituto Nacional de Traumatologia e Ortopedia e aos responsáveis.

Tomada de Contas Especial autuada conforme determinação do item 9.2 do Acórdão 1290/2018-Plenário, referente ao Pregão Presencial 193/2010, para aquisição de equipamentos médicos.

Segunda Câmara

Instituto Nacional de Traumatologia e Ortopedia Jamil Haddad.

3. Responsáveis: Geraldo da Rocha Motta Filho (XXX.619.607-XX); Maquet do Brasil Equipamentos Médicos Ltda. (06.028.137/0001-30); Norman Pierre Gunther (XXX.026.508-XX).

13.1. Ministros presentes: Augusto Nardes (na Presidência), Aroldo Cedraz, Raimundo Carreiro e Bruno Dantas (Relator).
13.2. Ministro-Substituto presente: André Luís de Carvalho.

ACORDAO-COMPLETO-2540729

Acórdão 6867/2022 - Segunda Câmara

BRUNO DANTAS

Por registrar as principais ocorrências dos autos até o momento, resumindo os fundamentos das peças acostadas, adoto como relatório, com os ajustes necessários, a instrução da secretaria responsável pela análise do processo (peça 111) , que contou com a anuência do corpo diretivo da unidade (peças 112 e 113) , seguida do parecer do Ministério Público junto ao TCU (peça 114) :
"INTRODUÇÃO
Trata-se de processo de tomada de contas especial, autuada por força do Acórdão 1290/2018-TCU-Plenário, da relatoria do Ministro Bruno Dantas, que determinou a conversão do TC Processo 014.858/2017-7 (auditoria de conformidade) em tomada de contas especial, em virtude de indícios de ilegalidade em licitações e nos pagamentos ligados aos contratos de importação de equipamentos hospitalares, realizados com recursos federais no Instituto Nacional de Traumatologia e Ortopedia (Into/RJ) .
HISTÓRICO
2. A fiscalização que originou esta TCE, realizada no Into/RJ no período de 5/6/2017 a 2/10/2017, foi motivada por informações fornecidas ao Poder Judiciário relativas à colaboração premiada do Sr. Cesar Romero, que já ocupou os cargos de chefe da assessoria jurídica do Into/RJ e de subsecretário executivo da secretaria de saúde do Estado do Rio de Janeiro (peças 6 e 104 do TC Processo 014.858/2017-7) .
3. Conforme informações extraídas dos autos do processo 0503012-97.2017.4.02.5101, em trâmite na Justiça Federal (7ª Vara Federal Criminal da Seção Judiciária do Rio de Janeiro) , existiria um esquema orquestrado para fraudar licitações e desviar recursos públicos nas aquisições de equipamentos hospitalares importados efetuadas no referido estado, envolvendo as empresas do cartel chamado 'clube do pregão internacional' (Rizzi, M.D. Internacional, Aka Trade, Indumed, Per Prima, Comercial Médica, Philips Medical Systems Nederland B.V., Dbs3 Comercial Científica, Drager, Helo Med, Maquet, Dixtal, New Service, Ultra Imagem, M&M Lopes, Stryker, Macromed, Multimedic, Aga Med) .
4. No curso da fiscalização realizada no Into/RJ, a equipe de auditoria da então Secex-RJ analisou nove processos de contratação que envolveram ao todo R$ 178.315.100,70, valor correspondente ao somatório do total homologado nos pregões 124/2006, 164/2009, 147/2007, 131/2009, 135/2008, 146/2007, 135/2006, 171/2007 e 193/2010.
5. Em todos os processos analisados pela equipe de auditoria foram constatados indícios de direcionamento nas licitações caracterizados pelas seguintes ocorrências: a) falta de publicação em qualquer veículo internacional de divulgação; b) pregão na forma presencial em vez de eletrônico; c) simulação de competição na fase de lances; d) exigência indevida da carta de solidariedade no edital; e pesquisa inadequada de mercado.
6. A constatação mais relevante para este processo, todavia, consiste na caracterização de dano ao erário em razão da não comprovação do recebimento de parte dos equipamentos adquiridos e pagos pelo Into/RJ tendo em vista a ausência de termos de recebimento e não apresentação de fotografias dos referidos bens.
7. O Plenário do TCU, em 6/6/2018, com base no resultado da referida auditoria, exarou o Acórdão 1290/2018-TCU-Plenário, rel. Min. Bruno Dantas, no âmbito do TC Processo 014.858/2017-7 (peça 1) , por meio do qual promoveu a desconsideração da personalidade jurídica das sociedades empresárias envolvidas e a conversão dos autos em Tomada de Contas Especial nos seguintes termos:
'ACORDAM os Ministros do Tribunal de Contas da União, reunidos em sessão Plenária, ante as razões expostas pelo Relator, em:
9.1. com fundamento no art. 50 do Código Civil, desconsiderar, desde já, a personalidade jurídica das empresas Stryker do Brasil Ltda. (02.966.317/0001-02) , Oscar Iskin & Cia Ltda. (33.020.512/0002-50) , Indumed Comércio Importação e Exportação de Produtos ME. (01.985.366/0001-20) , Drager Industria e Comercio Ltda. (02.535.707/0001-28) , Maquet do Brasil Equipamentos Médicos Ltda. (06.028.137/0001-30) e MD International Equipamentos Médicos Comércio e Indústria Ltda. (03.135.603/0001-99) , para responsabilizar seus sócios Júlio Cezar Alvarez (XXX.964.048-XX) , Miguel Iskin (XXX.294.147-XX) , Roberto Nudelmann Gomes (XXX.373.638-XX) , Ricardo Antônio Campanelli (XXX.539.358-XX) , Ermano Marchetti Moraes (XXX.342.888-XX) , Jobelino Vitoriano Locateli (XXX.964.518-XX) , Norman Pierre Gunther (XXX.026.508-XX) e Ricardo Castilho (XXX.986.738-XX) , na medida de suas participações na sociedade, solidariamente com os gestores arrolados nos autos, pelos débitos identificados na presente fiscalização;
9.2. nos termos do art. 47 da Lei 8.443/1992, c/c o art. 252 do Regimento Interno do TCU, converter estes autos em tomada de contas especial, determinando à Secex-RJ, com fundamento nos arts. 10, § 1º, 12, inciso II, e 43, inciso II, da Lei 8.443/1992, que autue um processo específico para cada um dos pregões fiscalizados nesta auditoria e, no âmbito desses processos, promova, com base na delegação de competência conferida por este relator:
9.2.1. as citações dos responsáveis pela ocorrência de dano ao erário, realizando, para tanto, a individualização das condutas, com a indicação, para cada responsável, do débito correspondente aos atos por ele praticados;'
8. Ao instruir inicialmente o feito, a então Secex-RJ promoveu exame detalhado das constatações de irregularidades no Pregão Eletrônico 193/2010 (processo administrativo 250057/6151/2010) , do tipo menor preço por item, que teve como objeto a aquisição de dez estações de telemedicina, três mesas ortopédicas tipo I, três mesas ortopédicas tipo II, vinte mesas cirúrgicas ortopédicas tipo I, vinte mesas cirúrgicas ortopédicas tipo II, vinte mesas cirúrgicas ortopédicas tipo III, dez mesas ortopédicas avançada tipo I, dez mesas ortopédicas avançada tipo II, dez mesas ortopédicas avançada tipo III, dez mesas ortopédicas avançada tipo IV, dez mesas ortopédicas avançada tipo V, dez mesas ortopédicas avançada tipo VI, dez mesas ortopédicas avançada tipo VII, dez mesas ortopédicas avançada tipo VIII para estruturar o Novo Into/RJ, assim como 120 mesas ortopédicas tipo I, 120 mesas ortopédicas tipo II para o Projeto Suporte (peça 244, p. 31-83 e p. 88 do TC Processo 014.858/2017-7) .
9. Ante o juízo de configuração de prejuízo ao erário decorrente das evidências de direcionamento e outros vícios na licitação bem como de inexecução contratual e superfaturamento, propôs-se a realização da citação dos responsáveis abaixo relacionados para apresentarem alegações de defesa e/ou recolherem os valores de débitos imputados aos cofres do FNS:
a) irregularidades ocorridas no processo de licitação e aquisição relativo ao Pregão Eletrônico 193/2010 do INTO/RJ (processo administrativo 250057/6151/2010) , que culminaram na realização de pagamentos sem a comprovação do efetivo recebimento dos bens adquiridos:
Responsáveis solidários: Sr. Geraldo da Rocha Motta Filho (CPF XXX.619.607-XX) , Maquet do Brasil Equipamentos Médicos Ltda. e Sr. Norman Pierre Gunther (CPF XXX.026.508-XX) ,
b) irregularidades ocorridas no processo de licitação e aquisição relativo ao Pregão Eletrônico 193/2010 do INTO/RJ (processo administrativo 250057/6151/2010) , que culminaram na realização de pagamentos superfaturados à empresa fornecedora de equipamentos hospitalares importados:
Responsáveis solidários: Sr. Geraldo da Rocha Motta Filho (CPF XXX.619.607-XX) , Maquet do Brasil Equipamentos Médicos Ltda. e Sr. Norman Pierre Gunther (CPF XXX.026.508-XX) ,
c) irregularidades ocorridas no processo de licitação e aquisição relativo ao Pregão Eletrônico 193/2010 do Into/RJ (processo administrativo 250057/6151/2010) , que culminaram na realização de pagamentos superfaturados à empresa fornecedora de equipamentos hospitalares importados:
Responsáveis solidários: Sr. Geraldo da Rocha Motta Filho (CPF XXX.619.607-XX) , Maquet do Brasil Equipamentos Médicos Ltda. e Sr. Norman Pierre Gunther (CPF XXX.026.508-XX) ,
10. Propôs-se, ainda, a realização de audiência do Sr. Geraldo da Rocha Motta Filho (CPF XXX.619.607-XX) , Diretor-Geral do Into/RJ, no período de 24/4/2008 até 8/1/2013, para oferta de razões de justificativa pelas seguintes ocorrências:
a) aprovação do Termo de Referência do Pregão 193/2010, sem observar todas as recomendações da Advocacia-Geral da União;
b) autorização da realização do Pregão Eletrônico 193/2010 com vários indícios de direcionamento, sem termo de referência fundamentado em estudos técnicos, sem justificativa da necessidade de contratação e sem pesquisa de mercado adequada;
c) autorização de pagamentos sem contrato assinado, com Licenças de Importação canceladas e sem comprovação de entrega dos equipamentos;
11. Promovidas as citações na forma determinada pelo Ministro-Relator (peça 152) , verifica-se que os responsáveis Sr. Geraldo da Rocha Motta Filho e a sociedade empresária Getinge do Brasil Equipamentos Médicos Ltda. (atual razão social da Maquet do Brasil Equipamentos Ltda.) , apresentaram alegações de defesa que compõem as peças 96-104 e 82; 85-86, respectivamente.
EXAME TÉCNICO
Caracterização das irregularidades na condução do Pregão Eletrônico 193/2010
12. O Pregão Eletrônico do tipo menor preço por item 193/2010 (processo administrativo 250057/6151/2010) teve como objeto a aquisição de dez estações de telemedicina, três mesas ortopédicas tipo I, três mesas ortopédicas tipo II, vinte mesas cirúrgicas ortopédicas tipo I, vinte mesas cirúrgicas ortopédicas tipo II, vinte mesas cirúrgicas ortopédicas tipo III, dez mesas ortopédicas avançada tipo I, dez mesas ortopédicas avançada tipo II, dez mesas ortopédicas avançada tipo III, dez mesas ortopédicas avançada tipo IV, dez mesas ortopédicas avançada tipo V, dez mesas ortopédicas avançada tipo VI, dez mesas ortopédicas avançada tipo VII, dez mesas ortopédicas avançada tipo VIII para estruturar o Novo Into/RJ, assim como 120 mesas ortopédicas tipo I, 120 mesas ortopédicas tipo II para o Projeto Suporte (peça 244, p. 31-83 e p. 88 do TC Processo 014.858/2017-7) ,.
13. A equipe de auditoria constatou que a empresa de consultoria Jobmed, contratada para projetar o conjunto de bens necessários para equipar as instalações do Novo Into/RJ, apresentou as especificações dos equipamentos hospitalares sem qualquer justificativa técnica (peça 243, p. 81-110, peça 244, p.1-19 do TC Processo 014.858/2017-7) , apenas afirmando que:
'Frisa-se, que para a elaboração da relação ora em anexo, foram irrestritamente observadas as novas estruturas do INTO/RJ, bem como a relação dos equipamentos já existentes, buscando resguardar a excelência deste Instituto em Traumatologia e Ortopedia de média e alta complexidade e respeitando os princípios da licitação.'
14. A falta de justificativa técnica da descrição dos equipamentos hospitalares acarretou aquisições desnecessárias, conforme atesta laudo dos engenheiros da Ebserh (peça 360, 10-12 do TC Processo 014.858/2017-7) , ao se comprovar que os equipamentos adquiridos estavam sem utilização:
15. Em visita técnica oficial realizada no centro cirúrgico do Novo INTO/RJ, no dia 18/09/2017, os técnicos da Ebserh efetuaram as seguintes constatações:
'- Das quatro estações de telemedicina adquiridas, uma foi desinstalada e se encontrada armazenada em área próxima ao setor de engenharia do INTO/RJ (foto 1) . As outras três se encontram sem uso efetivo, inclusive alguns cabos se encontram desconectados (fotos 2, 3 e 4) . Tal situação remete a uma aplicação inadequada de recursos públicos pelo INTO/RJ no dimensionamento para aquisição destes itens;
- Existe um número de mesas cirúrgicas maior do que o de salas cirúrgicas, sendo localizado 12 equipamentos totalmente sem uso (fotos 5, 6 e 7) . Tal situação remete a uma aplicação inadequada de recursos públicos pelo INTO/RJ no dimensionamento para aquisição destes itens;
- Considerando que as mesas cirúrgicas possuem kits de acessórios específicos para cada tipo de procedimento médico e que estes kits comumente são adquiridos em quantidade inferior ao número de mesas, as compras realizadas pelo INTO/RJ remetem a uma aplicação inadequada de recursos públicos no dimensionamento para aquisição destes itens. O resultado prático e que pôde ser observado (fotos 8, 9 e 10) , são dezenas de kits de acessórios sem nenhum uso.'
16. Em síntese, verificou-se que parte dos equipamentos e acessórios efetivamente pagos e recebidos se mostraram desnecessários, representando desperdício de dinheiro público, conforme identificado nas fotos constantes do laudo (peça 360, p. 53-55 do TC Processo 014.858/2017-7) .
17. Em 29/9/2010, os então Chefe de Divisão de Atenção Especializada (João Antônio Matheus Guimarães) , Coordenador da Unidade Hospitalar (Naasson Trindade Cavanellas) e o Coordenador de Desenvolvimento Institucional (Tito Henrique de Noronha Rocha) ratificaram integralmente os quantitativos e descritivos apresentados pela Jobmed sem qualquer restrição ou exigência de fundamentação técnica (peça 244, p. 21 do TC Processo 014.858/2017-7) .
18. Coordenador de Desenvolvimento Institucional (Tito Henrique de Noronha Rocha) , com base na especificação dos equipamentos da Jobmed, solicitou (peça 244, p. 87-88 do TC Processo 014.858/2017-7) , sem qualquer fundamento técnico, um quantitativo totalmente desarrazoado de mesas ortopédicas para o Projeto Suporte (120 mesas ortopédicas tipo I - item 2 da licitação, 120 mesas ortopédicas tipo II - item 3 da licitação) , visto que: tal projeto somente contava na época com 29 convênios (Termos de Cooperação Técnica) com Secretarias Municipais de Saúde e com Secretarias Estaduais de Saúde.
19. Esses equipamentos somente são utilizados em centros cirúrgicos de alta e média complexidade; o Into/RJ, o maior centro cirúrgico do Estado do Rio de Janeiro, apenas possui 20 salas cirúrgicas; e o Projeto Suporte foi implementado sem apresentar qualquer estudo para dimensionar as reais necessidades e a quantidade de salas de cirurgias ortopédicas (peça 92 do TC Processo 014.858/2017-7) .
20. O início do processo licitatório foi autorizado pelo Diretor do Into/RJ (peça 245, p. 45 do TC Processo 014.858/2017-7) e a cotação de preços foi realizada sob a responsabilidade do Sr. Everaldo Odilon da Silva (peça 245, p. 59-110, peça 246, p. 1-100, peça 247, p. 1-27 do TC Processo 014.858/2017-7) .
21. O mapa de levantamento de custos por menor preço foi elaborado, com base na cotação de preços, e apresentado pela servidora Andréia Lino Santana (peça 247, p. 27-47 do TC Processo 014.858/2017-7) .
22. A Advocacia-Geral da União (AGU) emitiu um parecer sobre a minuta do edital (peça 249, 41 do TC Processo 014.858/2017-7) apontando, entre outras irregularidades, a falta a justificativa da necessidade de aquisição (art. 3º, inciso I, da Lei 10.520/2002 c/c art. 9º, inciso III e § 1º, e art. 30, inciso I, do Decreto 5.450/2005) ; e falta da aprovação motivada pela autoridade competente do termo de referência (9º, inciso II e § 1º do Decreto 5.450/2005 e art. 7º, § 2º, inciso I da Lei 8.666/1993) .
23. Nesse sentido, sugeriu ainda a inclusão de algumas cláusulas no termo de referência, por exemplo: relação entre necessidade da contratação e quantidade do objeto; demonstrativo de resultados a serem alcançados com a contratação; e procedimento de fiscalização, atestado e gerenciamento do contrato.
24. O Diretor Geral do Into/RJ tomou conhecimento dos termos do parecer da AGU, em 8/12/2010, e encaminhou para providências da coordenação executiva (peça 249, p. 49 do TC Processo 014.858/2017-7) . Observa-se que os critérios de fiscalização, aceitação do objeto e gerenciamento do contrato foram informados na peça 250, p. 9-15 do TC Processo 014.858/2017-7.
25. A justificativa apresentada no termo de referência (peça 250, p. 9 do TC Processo 014.858/2017-7) , na tentativa de observar o parecer da AGU, foi a seguinte:
' (...) Os equipamentos previstos nos itens 02 e 03 das Especificações Técnicas (MESA ORTOPÉDICA TIPO I - 120 UNIDADES E MESA ORTOPÉDICA TIPO II - 120 UNIDADES) destinam-se também ao atendimento do Projeto Suporte, conforme quantitativo solicitado pelo Chefe da Coordenação Institucional, através do Despacho CODIN Nº 94122/2010, constante dos autos do processo em epigrafe. (...) .'
26. Ressalte-se que a quantidade de equipamentos destinada ao novo INTO/RJ foi prevista, tomando-se por base as novas estruturas de nossa futura sede, bem como a relação dos equipamentos já existentes, conforme disposto no documento de fls. 65 dos autos. O quantitativo previsto para atendimento ao Projeto Suporte foi estimado em função do número de convênios realizados pelo INTO/RJ, que deve promover a estruturação das unidades hospitalares das Secretarias convenentes, em conformidade com o disposto no Despacho CODIN Nº 94122/2010, às fls. 99.
27. A equipe de auditoria constatou a inadequação de tal justificativa, considerando que os equipamentos adquiridos para o Novo Into/RJ estão sem utilização no centro cirúrgico e o projeto suporte, formalizado por meio de 29 termos de cooperação assinados, não foi dimensionado por meio de qualquer 'estudo ou diagnóstico elaborado especificamente para subsidiar a compra de equipamentos' (peça 92 do TC Processo 014.858/2017-7) .
28. Por esse motivo, não foi apresentado o demonstrativo de resultados a serem alcançados com a contratação. Mesmo com todas essas indicações da AGU não observadas corretamente, o Diretor Geral ainda assim aprovou o Termo de Referência (peça 250, p. 15 do TC Processo 014.858/2017-7) .
29. Vale destacar que em nenhum momento foi ventilada a hipótese de publicação do edital no âmbito internacional, mesmo com a existência expressa no edital da possibilidade de participação de fabricantes estrangeiros, circunstância que contribui para o direcionamento do certame para um grupo de empresas com representante no país.
30. Outra situação que representa restrição ao caráter competitivo da licitação é a exigência da declaração de compromisso do fabricante do produto (peça 251, p. 12 do TC Processo 014.858/2017-7) , pois, além de indicar uma substituição da carta de solidariedade, impede que representante no Brasil possa participar da licitação sem a anuência expressa do fabricante estrangeiro.
31. Sobre a especificação técnica dos produtos do edital (peça 251, p. 3-39 do TC Processo 014.858/2017-7) , os engenheiros clínicos da Ebserh observaram que: 'limita a participação de algumas marcas, porém por si só não direciona o certame para uma marca específica' (peça 360, p. 2 do TC Processo 014.858/2017-7) .
32. Acrescenta-se que os engenheiros clínicos da Ebserh também registraram, no laudo apresentado ao TCU, outra situação que dificulta a ampla participação, qual seja, realização do pregão em 23/12/2010, uma vez que 'diversas empresas têm como prática entrarem em processo de férias coletivas neste período de final de ano' (peça 360, p. 45 e 58-63 do TC Processo 014.858/2017-7) .
33. Em resumo, até o momento da realização da licitação, os indícios de restrição à competitividade foram: falta de publicação do edital no exterior; exigência da declaração de compromisso dos fabricantes; especificação com limitação para algumas marcas; quantitativos excessivos de alguns equipamentos; e lançamento do edital no final do ano, período de férias coletivas nas empresas de vendas de equipamentos hospitalares com representantes no Brasil.
Tabela 1- Quantidades licitadas comparada com quantidades adquiridas
	QUANT LICITADA* (unidade) 
	QUANT ADQUIRIDA (unidade) 
	DESCRIÇÃO RESUMIDA
	LOCALIZAÇÃO NO PROCESSO (TC Processo 014.858/2017-7) 

	10
	4
	Estação de Telemedicina - item 1
	Peça 265, P. 72 e Peça 258, p. 43-86

	123
	0
	Mesa Ortopédica Tipo I - item 2
	Peça 258, p. 43-86

	123
	0
	Mesa Ortopédica Tipo II - item 3
	Peça 258, p. 43-86

	20
	0
	Mesa Cirúrgica Ortopédica Tipo I - item 4
	Peça 258, p. 43-86

	20
	2
	Mesa Cir. Ort. Tipo II - item 5
	Peça 263, p. 11 e Peça 258, p. 43-86

	20
	0
	Mesa Cirúrgica Ortopédica Tipo III - item 6
	Peça 258, p. 43-86

	10
	0
	Mesa Ortopédica Avançada Tipo I - item 7
	Peça 258, p. 43-86

	10
	2
	Mesa Ort. Avanç. Tipo II - item 8
	Peça 262, P. 101 e Peça 258, p. 43-86

	10
	0
	Mesa Ortopédica Avançada Tipo III- item 9
	Peça 258, p. 43-86

	10
	0
	Mesa Ortopédica Avançada Tipo IV- item 10
	Peça 258, p. 43-86

	10
	0
	Mesa Ortopédica Avançada Tipo V- item 11
	Peça 258, p. 43-86

	10
	5
	Mesa Ort. Avanç. Tipo VI - item 12
	Peça 264, P. 8 e Peça 258, p. 43-86

	10
	1
	Mesa Ort. Avanç. Tipo VII - item 13
	Peça 261, P. 63 e Peça 258, p. 43-86

	10
	0
	Mesa Ortopédica Avançada Tipo VIII- item 14
	Peça 258, p. 43-86

Nota: * quantidade licitada foi retirada da ata de realização do pregão eletrônico - registro de preços (peça 258, p. 43-86) 
34. Dos 396 itens licitados no certame, apenas quatorze foram pagos pelo Into/RJ e dezoito foram adquiridos por outros órgãos da administração pública federal (quatro para o Hospital Das Forças Armadas - item três da licitação e quatorze para o Instituto Nacional do Câncer- itens quatro e onze do pregão) , por meio do sistema de registro de preços, conforme consta na peça 59.
35. O resultado do Pregão Eletrônico 193/2010 (peça 258, p. 43-86, peça 259, p.1-88, peça 260, p. 1-3 do TC Processo 014.858/2017-7) teve, surpreendentemente, como única vencedora para todos os 14 itens licitados a empresa Maquet do Brasil (peça 258, p. 43-49, peça 260, p. 41 do TC Processo 014.858/2017-7) , fato também ressaltado pela equipe técnica da Ebserh.
36. Cumpre elucidar que neste pregão todos os licitantes apresentaram propostas com a condição de realização de importação direta do fabricante (sem gravames tributários) , em razão disso não houve equalização das propostas antes da fase de lances, conforme previsto no § 4º do art. 42 da Lei 8.666/1993.
37. A homologação da licitação foi realizada pelo então Diretor Geral do Into/RJ, Sr. Geraldo da Rocha Motta Filho, em 30/12/2010 (peça 260, p. 49-61 do TC Processo 014.858/2017-7) , que foi retificada posteriormente para 11/1/2011 (peça 260, p. 79 do TC Processo 014.858/2017-7) , mesmo dia da assinatura da Ata de Registro de Preços 010/2011 (peça 260, p. 97-119 do TC Processo 014.858/2017-7) .
Irregularidades geradoras de dano ao erário
38. Após a homologação e assinatura da Ata de Registro de Preços 010/2011, as aquisições dos equipamentos licitados foram realizadas apenas em relação aos itens um, cinco, oito, doze e treze, conforme relação de licença de importação, ordens bancárias e quantidades pagas descritas a seguir. Todavia, não consta no processo nenhum contrato assinado pelas partes.
39. Os pagamentos foram autorizados pelo então Diretor Geral do Into/RJ, Geraldo da Rocha Motta Filho (CPF XXX.619.607-XX) , conforme consta na peça 261, p. 41, peça 262, p. 81 e peça 265, p. 6 e 186 do TC Processo 014.858/2017-7.
Tabela 2- Relação de Licenças de Importação que foram efetivamente pagas
	Nº Licença de importação (LI) 
	QUANT
	DESCRIÇÃO RESUMIDA
	VALOR TOTAL (¿) 
	LOCALIZAÇÃO NO PROCESSO (TC Processo 014.858/2017-7) 

	11/2363902-1
	1
	Mesa Ort. Avanç. Tipo VII - item 13
	380.716,12
	Peça 261, P. 63

	11 /2689932-6
	2
	Mesa Ort. Avanç. Tipo II - item 8
	605.809,28
	Peça 262, P. 101

	11 /2689931-8
	2
	Mesa Cir. Ort. Tipo II - item 5
	441.916,22
	Peça 263, P. 11

	12/0534401-7
	5
	Mesa Ort. Avanç. Tipo VI - item 12
	1.682.998,85
	Peça 264, P. 8

	DI 12/1864879-3
	4
	Estação de Telemedicina - item 1
	1.427.979,00
	Peça 265, P. 72

Nota: para a estação de telemedicina somente foi localizado no processo a Declaração de Importação (DI) .
Tabela 3 - Relação de Ordens Bancárias ligadas às Licenças de Importação
	NÚM. OB
	DATA
	VALOR (R$) 
	DESCRIÇÃO
	Localização no processo (TC Processo 014.858/2017-7) 

	2011OB802341
	02/set/11
	873.743,50
	LI: 11/2363902-1
	Peça 261, p. 119

	2011OB802340
	02/set/11
	2.457.908,85
	DI 12/1864879-3
	Peça 262, p. 49

	2011OB802438
	19/set/11
	1.478.174,64
	LI: 11 /2689932-6
	Peça 262, p. 161

	2011OB8022439
	19/set/11
	1.078.275,58
	LI: 11 /2689931-8
	Peça 263, p. 103

	2012OB801141
	06/jun/12
	3.731.545,10
	LI: 12/0534401-7
	Peça 264, p. 22

	2012OB801142
	06/jun/12
	555.221,27
	LI: 12/0534401-7
	Peça 264, p. 26

	2012OB801303
	22/jun/12
	91.528,76
	DI 12/1864879-3
	Peça 265, P. 128

	2012OB801304
	22/jun/12
	134.515,62
	DI 12/1864879-3
	Peça 265, P. 130

	TOTAL
	11.100.913,32
	-
	-

40. A equipe de auditoria realizou então procedimentos objetivando comprovar a efetiva entrega dos produtos pagos. Primeiramente, foi solicitada informação ao Ministério do Desenvolvimento, da Indústria e Comércio Exterior (MDIC) (peças 318 do TC Processo 014.858/2017-7) sobre o cancelamento das licenças de importação ligadas aos processos da amostra da fiscalização.
41. Foi informado formalmente pelo MDIC (peça 320 do TC Processo 014.858/2017-7) que a Licença de Importação 12/0534401-7 encontra-se cancelada e não foi substituída por qualquer outra. Tal Licença de Importação é relativa a cinco Mesas Ortopédicas Avançadas Tipo VI - (item 12 da licitação) , no valor de R$ 4.286.766,37, conforme documentado pelas ordens bancárias 2012OB801141 e 2012OB801142.
42. Tendo em conta que a licença de importação é fundamental para o controle dos gastos públicos nas aquisições de equipamentos importados, em especial quanto aos valores unitários dos produtos e as quantidades importadas, considerou-se que o cancelamento das licenças de importação constitui indício de inexecução contratual e dano ao erário.
43. Nessa circunstância, a equipe de fiscalização buscou comprovar o efetivo recebimento dos equipamentos, por meio dos termos de recebimento, nos termos estabelecidos no edital (peça 251, p. 23 do TC Processo 014.858/2017-7) :
'20.3.2.1 - A comprovação do recebimento definitivo se fará mediante apresentação do Atesto de Recebimento Definitivo dos equipamentos, emitido conforme modelo constante no ANEXO VI deste Edital e assinado por servidor público devidamente habilitado.'
44. No Anexo VI do edital (peça 252, p. 24 do TC Processo 014.858/2017-7) , foi estipulado que nos 'Atestos de Recebimento Definitivo dos Equipamentos' devem conter obrigatoriamente os seguintes campos: processo de licitação; pregão; item de compra; descrição do objeto adquirido; marca; quantidade; e número de série.
45. Todavia, no Processo administrativo 250057/6151/2010, apenas constam três termos de recebimento (peças 262, p. 11, peça 264, p. 176, peça 265, p.168 do TC Processo 014.858/2017-7) com informações incompletas, pois não foram informados os números de série dos equipamentos pagos, o que não comprova a existência de fato dos equipamentos adquiridos, trazendo dúvidas quanto ao efetivo recebimento do objeto.
46. Considerando que existem outras licitações que ocorreram no Into/RJ, com exatamente os mesmos objetos, por exemplo, Pregão Eletrônico 75/2013 (processo administrativo 250057/3483/2012) e Pregão Eletrônico 161/2009 (processo administrativo 250057/2368/2009) , esses termos de recebimento sem número de série, contidos no processo 250057/6151/2010, poderiam ser relativos a bens adquiridos pelo Into/RJ no âmbito de outros certames licitatórios.
47. A equipe ressaltou que o descontrole no recebimento do objeto pago era prática recorrente no Instituto, visto que em vários processos analisados pelo TCU foi comprovada a deficiência na prestação de contas por falta dos documentos obrigatórios.
48. Nessa vertente, foram apresentados à equipe da Secex-RJ dois termos de recebimento da Estação de Telemedicina (peças 262, p. 11, peça 265, p.168 do TC Processo 014.858/2017-7) , assinados em datas diferentes. Tais termos indicavam o recebimento de três Estações de Telemedicina cada um, resultando o recebimento de seis unidades do equipamento, contudo o Into/RJ neste processo de compra apenas pagou quatro unidades do produto hospitalar.
49. Verificou-se, ainda, que o outro termo de recebimento contido no processo fez referência genérica e sem o número de série à mesa ortopédica avançada tipo 6 (peça 264, p. 176 do TC Processo 014.858/2017-7- item 12 do Pregão 193/2010) .
50. Em relação aos outros itens pagos do Pregão 193/2010 (itens cinco, oito e treze) não foi juntado ao processo nenhum termo de recebimento.
51. Complementarmente, foram solicitadas também ao Into/RJ as fotos de todos os equipamentos hospitalares adquiridos, com todos os acessórios, inclusive contendo o número de registro de patrimônio do equipamento, identificação do fabricante (nome e marca) , identificação do equipamento (nome e modelo comercial) , número de série e número de registro do equipamento na Anvisa (peça 102 do TC Processo 014.858/2017-7) .
52. O Into/RJ encaminhou algumas fotos de equipamentos supostamente ligados ao Pregão 193/2010 (Peça 123, 124, 125, 127 do TC Processo 014.858/2017-7) , todavia sem fazer qualquer referência, no nome do arquivo ou na própria foto, ao processo de compra e sem o número de série que individualiza o produto, conforme consta no modelo de etiqueta indelével que é obrigatória nos equipamentos hospitalares (peça 367, p. 2 e peça 368 do TC Processo 014.858/2017-7) .
53. Diante desse contexto da falta da devida prestação de contas, a equipe de fiscalização, acompanhada dos engenheiros da Ebserh, realizou uma visita ao centro cirúrgico do Into/RJ, em 18/9/2017, durante o expediente normal daquele hospital. Em resumo, foi registrado o seguinte nos laudos dos engenheiros da Ebserh (peça 360, p. 53 a 55 do TC Processo 014.858/2017-7) : quatro estações de telemedicina sem uso (fotos 1, 2, 3, e 4) ; doze mesas cirúrgicas também sem uso (fotos 5, 6 e 7) ; e inúmeros kits de acessórios sem uso (fotos 8, 9 e 10) .
54. Verifica-se que, para atender tecnicamente a rotina do centro cirúrgico, segundo informado pelos engenheiros da Ebserh, não é necessário comprar todos os acessórios para cada mesa cirúrgica, todavia as compras realizadas pelo Into/RJ não foram pautadas pelo princípio da economicidade e da eficiência, pois registraram aquisição de todos os acessórios para todas as mesas, ainda que sem necessidade.
55. Para elucidar o caráter desarrazoado dessas compras, é importante registrar que o catálogo das mesas por si só já evidencia, por meio de raciocínio lógico, a impossibilidade física do uso de todos os acessórios de uma vez, conforme consta na peça 258, p. 7, 21, 23, 25 e na peça 257, p. 15, 17, 21 do TC Processo 014.858/2017-7.
56. O resultado dessa compra mal especificada pela empresa de consultoria Jobmed e ratificada pela direção do Into/RJ foi um acúmulo desnecessário de acessórios e mesas cirúrgicas no centro cirúrgico, inclusive inviabilizando o uso de uma sala de cirurgia para armazenar tais aparelhos excedentes.
57. Segundo consta nos laudos apresentados pelos engenheiros clínicos da Ebserh, os acessórios das mesas representam um valor relevante no valor final da mesa cirúrgica. Os percentuais apontados nos cálculos dos referidos laudos giram em torno de 52% a 70% (peça 360, p. 49 a 52 do TC Processo 014.858/2017-7) .
58. Ante a ausência de termo de contrato assinado pelas partes, todos os termos de recebimento com o número de série, todas as notas fiscais com os devidos atestos, todos os conhecimentos de transporte, todas as licenças de importação validadas, a equipe de auditoria concluiu pela ausência de comprovação da efetiva entrega dos bens adquiridos por intermédio do Pregão Eletrônico 193/2010 do INTO/RJ (processo administrativo 250057/6151/2009) .
59. Sobre a responsabilização pelos ilícitos geradores de dano ao erário, entendeu-se que a não comprovação do recebimento dos objetos pagos, além de causar responsabilização dos servidores do Into/RJ, também resulta na solidariedade da empresa contratada, pois é um indício de pagamento com recursos públicos sem contraprestação.
60. Além da ausência de comprovação da entrega dos equipamentos, a equipe de fiscalização constatou, com base em preços de referência obtidos pelos engenheiros da Ebserh, evidências de superfaturamento de preço na licitação em tela.
61. Em relação as quatro Estações de Telemedicina (item 1 do pregão) , a equipe de engenheiros da Ebserh identificou, no seu laudo apresentado ao TCU (peça 360, p. 46 do TC Processo 014.858/2017-7) , uma compra similar de fabricantes distintos (ambos atendem a especificação exigida pelo Into/RJ) , inclusive na mesma condição de importação direta (imunidade tributária) de outro órgão público (Fundação de Desenvolvimento da Pesquisa) , com condições comerciais de valor que demonstram a inadequação do preço da proposta vencedora do Pregão Eletrônico 193/2010 do INTO/RJ, conforme segue:
Tabela 4 - Comparativo de valores pagos na compra de equipamento hospitalar importado.
	Órgão público - Licitação - Marca e Modelo
	Valor unitário (¿) 

	Instituto de Traumatologia - Into/RJ (Pregão Eletrônico 193/2010 - item 1) 
	¿ 356.994,75

	Fundação de Desenvolvimento da Pesquisa
	¿ 203.772,18

	Diferença
	¿ 153.415,89

	Menor cotação do Euro utilizado nas ordens bancárias
	2,295

	Superfaturamento em real em 22/jun/2012 (dia do último pagamento) 
	 (2,295 x ¿ 153.415,89) = R$ 352.089,47

	Número de equipamentos pagos pelo Into/RJ
	4

	Débito em 22/6/2012
	 (352.089,47 x 4) = R$ 1.408.357,87

	Atualização Monetária em 20/2/2019
	R$ 2.071.271,92

Fonte: Laudo apresentado pela Ebserh e processo administrativo 250057/6151/2009 do Into/RJ.
62. Em relação as duas mesas cirúrgicas Maquet AlphaMaquet (item 5 do pregão - Mesa Cirúrgica Ortopédica TIPO II) , a equipe de engenheiros da Ebserh identificou, no seu laudo apresentado ao TCU (peça 360, p. 49 do TC Processo 014.858/2017-7) , uma compra exatamente do mesmo aparelho (marca e modelo) , mas com condições tributárias diferentes (produto vendido para o Into/RJ- imunidade tributária; produto vendido para o Governo do Estado do Ceará - pagando todos os tributos) .
63. Sobre o cálculo dessa carga tributária, a equipe de fiscalização encaminhou um ofício ao Ministério da Fazenda (peça 321 do TC Processo 014.858/2017-7) , solicitando os valores das alíquotas do Imposto de Importação (II) , Imposto sobre Produto Industrializado (IPI) , Programa de Integração Social (PIS) , Contribuição para o Financiamento da Seguridade Social (COFINS) e Imposto sobre Circulação de Mercadorias e Prestação de Serviços (ICMS) , ligadas às licenças de importação dos processos do Into/RJ, como também a memória de cálculo desses tributos.
64. Como tais dados são públicos, o TCU obteve junta à Receita Federal as informações solicitadas, por meio de duas planilhas (peça 386 do TC Processo 014.858/2017-7) .
65. Os cálculos dos tributos na importação foram realizados de forma conservadora, visto que se utilizou as menores alíquotas indicadas pela Receita Federal, isto é, PIS (1,65%) , COFINS (7,60%) , II (12%) , ICMS (14%) , IPI (2%) . O resultado obtido foi uma carga tributária de no mínimo de 44% (peça 388 do TC Processo 014.858/2017-7) .
66. Tal carga tributária não foi incluída nos cálculos de superfaturamento, dado que existem circunstâncias contábeis, por exemplo, impostos a recuperar e impostos a recolher que dependem de diversas condições legais, isto é, seria preciso saber: se o comprador é consumidor final, se o vendedor é indústria, se o vendedor é comercio, se há benefícios fiscais entre estados da federação (ICMS) , etc. Essas informações envolvem sigilo comercial e fiscal, consequentemente, não são acessíveis ao Tribunal de Contas da União.
67. Diante dessas especificidades tributárias, a comparação demonstra a inadequação das condições comerciais da proposta vencedora do Pregão Eletrônico 193/2010 do INTO/RJ, conforme segue:
Tabela 5 - Comparativo de valores pagos na compra de equipamento hospitalar importado.
	Órgão público - Licitação - Marca e Modelo
	Valor unitário (¿) 

	Instituto de Traumatologia - Into/RJ (Pregão Eletrônico 193/2010 - item 5) - Maquet AlphaMaquet 
	¿ 220.958,11

	Governo do Estado do Ceará - Maquet AlphaMaquet
	¿ 89.447,77

	Diferença
	¿ 131.510,34

	Cotação do Euro utilizada na ordem bancária
	2,44

	Superfaturamento em real em 19/9/11 (dia do pagamento) 
	 (2,44 x ¿ 131.510,34) = R$ 320.885,23

	Número de equipamentos pagos pelo Into/RJ
	2

	Débito em 19/9/2011 
	 (320.885,23x 2) = R$ 641.770,46

	Atualização Monetária em 20/2/2019
	R$ 990.893,59

Fonte: Laudo apresentado pela Ebserh e processo administrativo 250057/6151/2009 do Into/RJ.
68. Em relação às mesas cirúrgicas Maquet, Magnus + acessórios (Item 08- Mesa Ortopédica Avançada TIPO II; Item 12 - Mesa Ortopédica Avançada TIPO VI; e Item 13 - Mesa Ortopédica Avançada TIPO VII) , a equipe de engenheiros da Ebserh apresentou uma metodologia de cálculo para fazer os comparativos (peça 360, p. 49-52 do TC Processo 014.858/2017-7) .
69. A equipe observou que a metodologia adotada mostrava-se imprecisa, pois foram realizados cálculos proporcionais para incluir os acessórios dos equipamentos nos comparativos, mas sem base de preços de referência de outras compras públicas.
70. Nesse sentido, a equipe de fiscalização não realizou a quantificação do débito, por entender que, nesse caso (Item 08; Item 12; e Item 13) , faltam comprovações documentais de efetivo pagamento por outros órgãos públicos.
71. Destacou-se, por fim, que o Sr. Norman Pierre Gunther, administrador da empresa Maquet do Brasil Equipamentos Médicos Ltda., confirmou, por meio de acordo de leniência, a ocorrência de direcionamento dos certames, mediante especificação exagerada dos produtos; quebra do sigilo das propostas; formação de cartel de empresas; fraude das propostas; pagamento de propina; e superfaturamento, conforme descrito nos itens 102 a 103 do relatório.
Individualização de condutas e culpabilidade
72. Ao Sr. Geraldo da Rocha Motta Filho atribuiu-se a conduta de autorizar os pagamentos (ordem bancária) , sem comprovação do recebimento dos equipamentos, contrariando o preceituado no inciso II do art. 73 da Lei 8.666/93 c/c os arts. 62 e 63 da Lei 4.320/1964.
73. À sociedade empresária Maquet Ltda. e ao então sócio administrador imputou-se a obtenção de benefícios indevidos em razão dos pagamentos recebidos do Into/RJ sem comprovação de entrega, no âmbito do Pregão Eletrônico 193/2010 do INTO/RJ, com infração ao art. 3º, art. 73 da Lei 8.666/1993 c/c os arts. 62 e 63 da Lei 4.320/1964.
74. A mesma irregularidade foi imputada ao Sr. Norman Pierre Gunther (CPF XXX.026.508-XX) , administrador da Maquet do Brasil Equipamentos Médicos Ltda. pelas condutas de receber os pagamentos, com indícios de superfaturamento, sem comprovação de entrega dos equipamentos, sem contrato assinado e com Licenças de Importação canceladas.
75. Quanto à culpabilidade do Sr. Geraldo Motta Filho, entendeu-se que se desviou do padrão de conduta esperado de um gestor público nas mesmas circunstâncias, sendo razoável afirmar que era possível ao responsável ter consciência da ilicitude do ato, ante a sua competência funcional de Diretor-Geral.
76. Concluiu-se que a conduta do responsável se afigura reprovável, considerando que não observou o padrão mínimo de conduta de um gestor probo e diligente nas mesmas circunstâncias.
77. Quanto à sociedade empresária e seu dirigente, igualmente formou-se juízo de conduta informada por culpa grave, na medida em que deveriam ter ofertado os equipamentos a preços compatíveis com o mercado e garantido a efetiva entrega ante os pagamentos recebidos.
Viabilidade do estabelecimento regular do contraditório
78. Verifica-se que o prazo entre a data de configuração dos pagamentos inquinados de irregulares, ocorridos nos exercícios de 2011 e 2012, e as datas das citações dos responsáveis Geraldo Motta Filho e Getinge do Brasil Ltda., ocorridas em 26/8/2019 e 22/8/2019, respectivamente, é inferior a dez anos.
79. Considerando essas datas, não houve transcurso de prazo superior a dez anos entre as datas de ocorrência das irregularidades em questão e as primeiras notificações válidas dos agentes responsáveis.
80. Em tais circunstâncias não há óbice, em primeira análise, ao estabelecimento regular do contraditório em relação aos responsáveis identificados, considerando o parâmetro estabelecido no art. 6º, inciso II, da Instrução Normativa TCU 71/2012.
Configuração da Prescrição da Pretensão Punitiva
81. Observa-se não ter se consumado prescrição da pretensão punitiva por parte do TCU em relação aos ilícitos em debate, nos termos do entendimento firmado no Acórdão 1441/2016-TCU-Plenário - Rel. Min. Benjamin Zymler da incidência do prazo geral de prescrição indicado no art. 205 do Código Civil, qual seja, dez anos contados a partir da data de ocorrência da irregularidade sancionada, nos termos do art. 189 do Código Civil.
82. Os ilícitos geradores do dano ao erário, pagamentos sem comprovação da correspondente contraprestação em bens efetuados em 2011 e 2012, foram objeto de citação dos responsáveis em despacho datado de 25/3/2019 (peça 65) . Portanto, houve interrupção do prazo prescricional antes do transcurso de dez anos, não se afigurando óbice à proposição de aplicação aos responsáveis das sanções previstas na Lei 8.443/1992.
EXAME DAS CITAÇÕES
Revelia do Sr. Norman Pierre Gunther (CPF XXX.026.508-XX) 
83. Apesar de ter tomado ciência do expediente citatório que lhe foi encaminhado, conforme atestam os avisos de recebimento (AR) que compõem as peças 93, o responsável não apresentou qualquer manifestação e tampouco recolheu os débitos decorrentes das irregularidades mencionadas nos expedientes respectivos.
84. Preliminarmente, cumpre tecer breves considerações sobre a forma como são realizadas as comunicações processuais no TCU. A esse respeito, destacam-se o art. 179, do Regimento Interno do TCU (Resolução 155, de 4/12/2002) e o art. 4º, inciso III, § 1º, da Resolução TCU 170/2004.
85. O teor das normas mencionadas evidencia que a validade da citação via postal não depende de que o aviso de recebimento seja assinado pelo próprio destinatário da comunicação, o que dispensa, no caso em tela, a entrega do AR em 'mãos próprias'. A exigência da norma é no sentido de o Tribunal verificar se a correspondência foi entregue no endereço correto, residindo aqui a necessidade de certeza inequívoca.
86. Não é outra a orientação da jurisprudência do TCU, conforme se verifica dos Acórdão 3648/2013-TCU-Segunda Câmara, Relator Ministro José Jorge; 1019/2008 - TCU - Plenário, Rel. Min. Benjamin Zymler e 1526/2007 TCU Plenário, Rel. Min. Aroldo Cedraz, dentre muitos outros.
87. A validade do critério de comunicação processual do TCU foi referendada pelo Supremo Tribunal Federal, nos termos do julgamento do MS-AgR 25.816/DF, por meio do qual se afirmou a desnecessidade da ciência pessoal do interessado, entendendo-se suficiente a comprovação da entrega do 'AR' no endereço do destinatário.
88. No caso sob exame, a citação mostra-se válida por ter sido efetuada no endereço disponível nas bases utilizadas por este Tribunal.
89. Ao não apresentar alegações de defesa, o responsável citado optou por não exercer o direito ao contraditório e à ampla defesa, princípios insculpidos na Constituição da República Federativa do Brasil de 1988, bem como não se desincumbiu do ônus de produzir provas da regular aplicação dos recursos sob sua responsabilidade.
90. Assim sendo, deve o responsável arrolado ser considerado revel, dando-se prosseguimento ao processo nos termos do art. 12, §º 3, da Lei 8.443/1992.
91. Conforme assentado na jurisprudência deste TCU, em sede de processos de contas, a configuração da revelia não gera presunção de veracidade das irregularidades atribuídas aos responsáveis revéis, sendo indispensável ao julgamento pela irregularidade das contas a presença de prova suficiente da fatos e condutas contrários à lei (Acórdão 4704/2014-TCU-Primeira Câmara - Rel. Min. Bruno Dantas, 2369/2013 - TCU - Primeira Câmara - Rel. Min. Benjamin Zymler, 2070/2015 - TCU - Plenário - Rel. Min. Vital do Rêgo, dentre muitos outros) .
92. Nesse sentido, verifica-se que as alegações de defesa ofertadas pela sociedade empresária Getinge Ltda. e pelo Sr. Geraldo da Rocha Motta Filho afiguram-se suficientes para alterar o juízo inicial de dano ao erário, conforme exame a seguir desenvolvido.
Alegações de Defesa do Sr. Geraldo Rocha da Motta Filho
93. O defendente cita como evidência da entrega dos equipamentos relatório da FIA (Fundação Instituto de Administração) no qual teriam sido apontadas melhorias na prestação de serviços de traumatologia e ortopedia na rede hospitalar nacional em razão do emprego dos equipamentos distribuídos por intermédio do Projeto Suporte.
94. Afirma que todos os equipamentos teriam sido devidamente entregues e que os documentos apresentados anexados à defesa (atestados de recebimento e ordens de coleta/entrega de mercadorias, peças 100 a 105) seriam suficientes para comprovar que as quatro estações de telemedicina, nove mesas ortopédicas e uma mesa cirúrgica pagas foram devidamente recebidas.
95. Quanto à ausência de licença de importação relativa à parte dos bens, entende tratar-se de falha formal da qual não resultou qualquer prejuízo ao erário em razão da regular entrega dos equipamentos. Sustenta que a responsabilidade pelos procedimentos de importação era da Divisão Financeira e Coordenação Executiva do Into/RJ e que não seria exigível da autoridade máxima que controlasse pessoalmente tais procedimentos.
96. Como evidência adicional da efetiva entrega das estações de telemedicina, afirma que foram utilizadas em dois eventos promovidos pelo instituto em 2010 que envolveram a utilização desses equipamentos: IV Curso de Imersão e Atualização em Cirurgia de Ombro e Cotovelo e Curso Avançado de Cirurgia de Ombro e Cotovelo.
97. Argumenta que não se poderia exigir que o então diretor geral da instituição fiscalizasse ou revisse todos os procedimentos de recebimento e controle patrimonial dos bens. Observa que, conforme jurisprudência deste TCU, o dirigente máximo de órgão ou entidade somente pode ser responsabilizado por atos de subordinados quanto evidenciada falha grave nos deveres de supervisão. Sob esse prisma, assevera que não restou configurada tal falha tendo em consideração a comprovação de que todos os equipamentos adquiridos foram regularmente recebidos e entregues a entidades hospitalares.
98. Quanto às duplicidades de atestados de recebimento das estações de telemedicina, afirma que se trata de possível erro material na confecção de um dos atestados. Relata que as três estações de telemedicina atestadas em 12/3/2012 foram recebidas durante sua gestão como diretor-geral. Já na gestão de seu sucessor, teria havido registro equivocado do recebimento de três unidades de estação de telemedicina, conforme atestado em 27/12/2012, quando de fato houve entrega de apenas uma.
99. Aduz estar configurado prejuízo à ampla defesa em razão do extenso lapso temporal entre a ocorrência dos fatos e a instauração desta TCE, circunstância que dificultaria a obtenção de provas e autorizaria o arquivamento na linha da jurisprudência desta Corte de Contas sobre o tema. Sustenta que a ausência de termos de contrato, de recebimento e outros documentos relativos à execução contratual deve-se ao longo prazo entre os fatos e a instauração desta TCE.
100. Alega, por fim, terem atuado de boa-fé e que não haveria qualquer evidência de intenção voltada para a obtenção de vantagem ilícita ou para o descumprimento das normas de regência. Apresenta informações sobre sua qualificação acadêmica e trajetória profissional na área de ortopedia em diversas instituições científicas como indicativo de não ter atuado de má-fé em sua gestão no Into/RJ.
Alegações de Defesa da Getinge do Brasil Equipamentos Médicos Ltda.
101. Segundo a defendente, o licenciamento de importação e a emissão de licenças de importação são de responsabilidade dos órgãos intervenientes anuentes no comércio exterior, sendo responsabilidade do importador verificar se as mercadorias estão sujeitas a licenciamento ou não.
102. Afirma que, contrariamente ao que concluiu a equipe de auditoria, há prova documental de que a sociedade empresária adquiriu e entregou os bens contratados. Alega que a ausência de contrato formal não impede a comprovação da regularidade da venda e entrega dos produtos, uma vez que a fatura comercial seria documento apto a identificar as obrigações estabelecidas em contrato de compra e venda internacional. As declarações de importação registradas, por sua vez, confirmariam as condições, os valores e as quantidades das mercadorias efetivamente adquiridas - servindo como prova documental.
103. Aponta que, em todas as operações de importação em análise, os INCOTERMs (termos internacionais de comércio) utilizados pertencem ao 'GRUPO C': quatro operações utilizaram termos 'CPT' e quatro operações utilizaram termos 'CIP', ambos com local de entrega Rio de Janeiro, conforme detalhado no quadro abaixo:
	Conhecimento de carga (AWB) 
		INCOTERM

	MUC-30019670 / 047-62041674
	CPT RIO DE JANEIRO (INCOTERM 2010) 

	MUC-30019667 / 047-62042761
	CPT RIO DE JANEIRO (INCOTERM 2010) 

	MUC - 30019710 / 047-62042783
	CPT RIO DE JANEIRO (INCOTERM 2010) 

	MUC-30019817 / 047-62730942
	CPT RIO DE JANEIRO (INCOTERM 2010) 

	MUC-12000044 /
	CIP Rio de Janeiro - RJ - Brasil

	MUC-12000075 / 047-63912041
	CIP Rio de Janeiro - RJ - Brasil

104. Sustenta que a responsabilidade do exportador sobre as mercadorias nos termos dos regimes de importação CPT (Porte pago até local de destino designado) e CIP (Porte e seguro pagos até local de destino designado)  cessa quando as elas são entregues ao transportador, sendo que as responsabilidades e riscos de perda ou dano passam ao importador.
105. Aduz que os conhecimentos de transporte (AWBs) e as correspondentes faturas comerciais negociadas são provas concretas de que a então Maquet Ltda. cumpriu com as suas obrigações de entrega negociadas com o INTO/RJ.
106. Alega que a emissão de licença de importação não implica em prova de importação de mercadorias e, consequentemente, o cancelamento dessa licença não significa que as mercadorias respectivas não foram importadas.
107. Afirma não ser lícito à Administração Pública transferir ao particular a responsabilidade de comprovação e atestação do recebimento de bens por ela adquiridos, bem como a responsabilidade pelo correto manejo dos equipamentos no inventário e estoques do órgão adquirente. A seu ver, se houve irregularidade ou descontrole no recebimento dos equipamentos objeto do Pregão Eletrônico no 193/2010, a responsabilidade deve ser imputada exclusivamente no âmbito do instituto.
108. Ainda como prova da regular entrega das mercadorias em debate, aponta que o Into/RJ promoveu a licitação Pregão Eletrônico nº 23/2018, com sessão em 03/08/2018, para 'contratação de empresa especializada para prestação de serviços de manutenção preventiva e corretiva, com aplicação de peças'.
109. Dentre os equipamentos objeto do referido certame licitatório, assevera, estariam as mesas ortopédicas tipos II, VI e VII cujas especificações de modelo e número de série constantes no Edital e Contrato de Manutenção n° 017/2019 coincidiriam com os equipamentos adquiridos pelo Into/RJ por intermédio do Pregão 193/2010.
110. Em razão do referido contrato, afirma ter obtido fotografias de todos os equipamentos, objeto do Pregão 193/2010, retiradas nas instalações do INTO/RJ, nas quais é possível verificar claramente os números de série indicados acima (peça 86) .
111. A defendente contesta a constatação da auditoria de que teria havido superfaturamento nas aquisições. Aduz que os parâmetros utilizados pelo TCU para comparação dos preços e das licitações em questão não seriam suficientes para demonstrar que os preços praticados pela GETINGE no âmbito do Pregão Eletrônico no 193/2010 estariam superfaturados.
112. As diferenças de preço entre as estações de telemedicina seriam normais, considerando tratar-se de equipamentos de altíssima tecnologia, com características bastante distintas entre os produtos de fabricantes diferentes, apesar de coincidirem em sua categoria.
113. Afirma que a análise do paradigma indicado por esta Corte de Contas evidencia importantes diferenças entre as estações de Telemedicina da marca Olympus. A Estação de Telemedicina da marca Olympus seria equipamento muito mais simples se comparado ao da marca Maquet, apresentando sistema de foco inferior, sem alta resolução de imagem, podendo se conectar a apenas um computador por vez.
114. Em síntese, a defendente afirma que se trata de equipamentos que, apesar da mesma categoria, são bastante distintos, sendo notório que o equipamento da marca Maquet, adquirido pelo Into/RJ é tecnicamente superior ao equipamento da marca Olympus, adquirido pela Fundação de Desenvolvimento da Pesquisa.
115. Outro fator de justificação da diferença de preços entre o equipamento da marca Olympus Latin America e o adquirido pelo Into/RJ seria o regime de importação INCOTERM 'Ex-Works', cujos custos e riscos do vendedor se encerram quando a mercadoria é colocada à disposição do comprador, nas suas instalações ou em outro local nomeado.
116. Acrescenta que os termos internacionais de importação CPT (Carriage Paid to) e CIP (Carriage and Insurance Paid to) importam em responsabilidade do vendedor pelos custos de transporte ou transporte e seguro, respectivamente, tornando mais elevado o valor da transação.
117. Aduz que, apesar da mesa cirúrgica ofertada ao Governo do Estado do Ceará se tratar da mesma mesa cirúrgica ofertada ao INTO/RJ, os acessórios presentes nas especificações técnicas do Pregão 193/2010 oneram justificadamente o valor do equipamento. O paradigma apresentado pela SECEX compara uma 'mesa cirúrgica MAQUET full acessórios' versus uma 'mesa cirúrgica ortopédica tampo', sendo que as condições de compra e negociação seriam completamente diversas, justificando a discrepância observada pelos auditores.
118. Observa que os pregões foram realizados em anos diferentes para aquisição de equipamentos diferentes, o que desqualificaria a comparação de preços, considerando, ainda, os efeitos da inflação e das taxas de conversão de cambio de real para euro na data de realização da importação dos produtos da Getinge no ano de 2010.
119. Assevera que avalição da vantajosidade da proposta não é atribuição das empresas participantes, e sim do agente público. A empresa apresentou proposta de acordo com os requisitos exigidos no Edital e dentro dos valores por ela praticados no mercado e não pode ser responsabilizada por qualquer interpretação em sentido contrário, salvo inequívoca demonstração de má-fé.
120. Quanto às práticas ilícitas citadas na colaboração premiada do Sr. Normas Pierre Gunther, afirma inexistir menção específica ao Pregão Eletrônico Into/RJ 193/2010, que é o objeto da presente TCE. Nessa linha, a menção no relatório da Secex/RJ a práticas supostamente ilícitas praticadas pela Getinge e seu ex-diretor não apresentaria conexão com a matéria sendo discutida na presente TCE.
Análise conjunta das alegações de defesa
Prejuízo à ampla defesa e contraditório em razão do tempo decorrido desde os fatos.
121. Não merece acatamento a pretensão do Sr. Geraldo Motta Filho de que sejam consideradas iliquidáveis as contas em razão do decurso de quase dez anos entre os pagamentos inquinados e a citação.
122. Não obstante o longo tempo decorrido desde a data de configuração do prejuízo ao erário, deve-se ponderar que prevalece na jurisprudência do TCU a compreensão de que o mero transcurso do longo prazo entre os fatos e a ciência pelo responsável não autoriza o arquivamento do processo. Ilustra esse entendimento o seguinte excerto do voto condutor do Acórdão 9570/2015-TCU-Segunda Câmara - Rel. Ministro Augusto Nardes:
' (...) 
6. Somente o transcurso do tempo não pode levar à presunção de prejuízo à ampla defesa e, por consequência, a se considerarem iliquidáveis as contas. Apesar de reconhecer decisões calcadas nesse entendimento, algumas mencionadas pelo defendente, não me parece ser a posição prevalecente neste Tribunal e a decisão mais correta a ser aplicada no presente processo.
7. A mera instauração tardia da tomada de contas especial não justifica considerar-se iliquidáveis as contas. Eventual impedimento à plenitude do exercício de defesa, ou mesmo dificuldade na sua realização, não prescinde de prova, cabendo à parte o ônus dessa evidenciação. Caso contrário, seria o mesmo que abandonar a tese da imprescritibilidade das ações de ressarcimento - consolidada no âmbito deste Tribunal, adiante destacada - sem qualquer mínima análise das circunstâncias do caso concreto capaz de indicar conclusão distinta. Nessa linha tem deliberado esta Corte, conforme denotam os julgados a seguir reproduzidos - os três primeiros, na forma como publicados no Boletim de Jurisprudência; e os dois últimos, na forma de enunciados presentes na Jurisprudência Selecionada:
'Acórdão 6974/2014-TCU-Primeira Câmara (Embargos de Declaração, Relator Ministro-Substituto Augusto Sherman) Processual. Contraditório e ampla defesa. Transcurso do tempo. Somente o longo decurso de tempo entre a data da transferência dos recursos e a instauração da tomada de contas especial não é suficiente para o trancamento das contas, o qual só ocorrerá após a verificação de que o lapso temporal tenha prejudicado efetivamente o exercício, pelo responsável, do direito à ampla defesa e ao contraditório';
'Acórdão 67/2014-TCU-Plenário (Recurso de Reconsideração, Relatora Ministra Ana Arraes) Processual. Contraditório e ampla defesa. Transcurso do tempo. O mero transcurso do tempo não é razão suficiente para o trancamento das contas ou para a não abertura de tomada de contas especial. É preciso que, além disso, haja fundadas razões para supor que o direito à defesa tenha sido prejudicado. A IN TCU 71/2012, assim como a revogada IN TCU 56/2007, condiciona a dispensa de instauração da TCE à inexistência de determinação em contrário do Tribunal';
'Acórdão 2630/2015-TCU-Segunda Câmara (Recurso de Reconsideração, Relator Ministro Augusto Nardes) Processual. Contraditório e ampla defesa. Transcurso de tempo. A instauração de tomada de contas especial, após o exaurimento do prazo regulamentar para guarda de documentos relacionados à aplicação de recursos federais descentralizados mediante convênio, não produz, em toda e qualquer situação, prejuízo à ampla defesa ou à constituição do contraditório. A configuração de prejuízo à defesa, em função de demora na instauração das contas especiais, depende da análise de cada caso concreto'; 'A tardia instauração de tomada de contas especial não é razão bastante para considerar as contas iliquidáveis, especialmente se o responsável não encaminhou a prestação de contas na época adequada. O ônus de comprovar a regularidade integral na aplicação dos recursos públicos compete ao gestor' (Acórdão 3527/2006-TCU-Segunda Câmara - Relator: Ministro Benjamin Zymler) ; 'Só há contas iliquidáveis diante de fatos alheios à vontade do gestor. Se ele não cumpre a sua obrigação de prestar contas na época apropriada e, quando o faz, não apresenta toda a documentação necessária, não pode alegar demora na instauração da TCE para se eximir dos compromissos que contraiu ao assinar o convênio' (Acórdão 3845/2009-TCU-Primeira Câmara - Relator: Ministro Walton Alencar Rodrigues) . (...) '
123. Quanto ao prazo quinquenal para guarda de documentos, deve-se contrapor que os precedentes da jurisprudência do TCU citados pelo defendente dizem respeito a comprovantes de despesa com recursos de convênio e, portanto, não se amoldam aos fatos objeto desta TCE.
124. Deve-se ressaltar que as contas anuais do Into/RJ relativas ao exercício de 2010 (TC Processo 026.656/2011-6) ainda não foram apreciadas no mérito, estando sobrestadas até a apreciação do mérito desta TCE e de outros processos relacionados conforme deliberado no Acórdão 10408/2020-TCU-Segunda Câmara:
' (...) 
Os Ministros do Tribunal de Contas da União, quanto ao processo a seguir relacionado, ACORDAM, por unanimidade, com fundamento nos arts. 10, §1º, e 11 da Lei 8.443/1992 c/c arts. 143, inciso I, 'b' e 157 do Regimento Interno do TCU e art. 47 da Resolução-TCU nº 259, de 7 de maio de 2014, em:
a) levantar o sobrestamento deste processo, anteriormente determinado pelo Acórdão 3.529/2012-2ªCâmara, visto que os processos sobrestantes (TCs Processo Processo 013.371/2010-0 e Processo Processo 034.017/2010-0) já foram julgados no mérito;
b) sobrestar este processo de prestação de contas do Into/RJ do exercício de 2010, até a apreciação de mérito dos TC Processo Processo 018.679/2018-8, Processo Processo 018.944/2018-3 e Processo Processo 019.185/2018-9.'
125. Portanto, não há qualquer sustentação para a alegação do defendente de que estaria esgotado o prazo regulamentar de guarda dos documentos relativos à execução das despesas com aquisições dos equipamentos debatidos neste feito.
126. Deve-se acrescentar, por fim, que a equipe de auditoria da Secex-RJ requereu ao Into/RJ a apresentação de documentos relativos à comprovação da regularidade das despesas oriundas do Pregão Eletrônico 193/2010 ainda no exercício de 2017 (peça 10) .
Análise da comprovação da entrega dos equipamentos
127. Os responsáveis foram citados em cumprimento à determinação contida no Acórdão 1290/2018-TCU-Plenário em razão das constatações efetuadas pela equipe de auditoria da Secex-RJ no Relatório de Fiscalização 189/2017 de pagamentos superfaturados e sem contraprestação relativos à aquisição de dez unidades de mesas cirúrgicas ortopédicas e quatro estações de telemedicina pelo Into/RJ.
128. À sociedade empresária Maquet do Brasil Equipamentos Médicos Ltda. (CNPJ 06.028.137/0001-30) , empresa vencedora da licitação e ao então sócio-gerente, Sr. Norman Pierre Gunther (CPF XXX.026.508-XX) foram imputadas condutas de obter vantagem ilícita decorrente de pagamentos sem contraprestação em bens e com superfaturamento. Não houve vinculação, portanto, entre os ilícitos constatados na licitação e o dano ao erário apurado.
129. No que concerne às constatações de pagamento sem contraprestação, os responsáveis contrapõem as conclusões da equipe de fiscalização de que não foram entregues os bens adquiridos, sustentando que a totalidade dos equipamentos médico-hospitalares pagos pelo Into/RJ foram efetivamente recebidos e integrados ao patrimônio do instituto.
130. Verifica-se que a equipe de auditoria concluiu que os equipamentos não foram entregues em razão da ausência de apresentação de licença de importação válida de parte dos equipamentos, de termos de recebimento e de fotografias dos equipamentos por parte do Into/RJ.
131. Não supre a ausência dos referidos documentos as informações contidas no relatório da Fundação Instituto de Administração (FIA) , uma vez que as análises citadas no referido documento não contêm exame específico da execução do contrato objeto desta TCE e tampouco contém identificação detalhada dos equipamentos utilizados pelo Instituto ou transferidos a outras unidades hospitalares.
132. Igualmente insuficientes como prova do regular recebimento dos equipamentos são as referências a eventos técnicos ou científicos promovidos pelo Into/RJ nos quais teriam sido utilizados os equipamentos. Com efeito, não há elementos que permitam estabelecer vínculo entre os equipamentos supostamente utilizados nos referidos eventos e aqueles vinculados aos pagamentos impugnados pela equipe de auditoria deste TCU.
133. Quanto à formalização do recebimento dos equipamentos, constata-se que os termos de recebimento trazidos pelo Sr. Geraldo da Rocha Motta Filho são os mesmos constantes dos autos e considerados insuficientes pela equipe de auditoria para comprovar os recebimentos. Com efeito, não constam nos documentos os números de série dos equipamentos adquiridos, além de ter sido constatada duplicidade de termos com datas diferentes para os mesmos bens.
134. Não obstante a ausência de formalização de termo de contrato, bem como de termos de recebimento com identificação do número de série dos equipamentos e subscrito por agente designado pela Administração, impõe-se o exame dos elementos documentais apresentados pelos defendentes como prova de que os equipamentos foram efetivamente entregues.
135. O exame das faturas, conhecimentos de transporte e romaneios de carga evidencia características extrínsecas que permitem presumir, salvo prova em contrário, sua idoneidade para comprovar a importação dos bens objeto deste feito, uma vez que apresentam descrições dos objetos, assinaturas e identificação dos responsáveis pela emissão, datas compatíveis, e números de série dos equipamentos. 
	Nº AWB
	Data
	Nº Fatura
	Data 
	Descrição e números de série

	MUC-30019670/047-62041674
	20/10/2011
	90631703
	19/10/2011
	MESAS PARA OPERAÇÃO CIRUGICA. MESA CIRURGICA MODELO ALPHAMAQUET + ACESSÓRIOS
n. série 343 e 344

	MUC-30019667/047-62042761
	29/10/2011
	90632254
	24/10/2011
	MESAS PARA OPERAÇÃO CIRURGICA. MESA CIRURGICA MODELO MAGNUS+ ACESSORIOS.
L/C N°01441009240
n. série 219 e 220

	MUC - 30019710/047-62042783
	2/11/2011
	90632256
	25/10/2011
	MESAS 30019710/2011 PARA OPERAÇÃO CIRURGICA MODELO MAGNUS+1419+ACESSÓRIO S., L/C Nº: 01441008648
N. série 218

	MUC-30019817/047-62730942
	12/11/2011
	90633470
	3/11/2011
	ESTAÇÃO DE TELEMEDICINA
N. série 122/123/124

	MUC-12000044
	9/7/2012
	90668320
	28/6/2012
	MESA CIRURGICA MAGNUS 1180,
N. série 256, 257, 275, 276 e 277

	MUC-12000075/047-63912041
	20/9/2012
	90679320
	14/9/2012
	ESTAÇÃO DE TELEMEDICINA AS PER - PERFORMA INVOICE NUMBER 63912041 POE-BR-7XXX.002473-XX
N. série 150

136. Não obstante, os indícios de que houve efetiva importação dos equipamentos não permite concluir que houve regular entrega ao Into/RJ. Nesse sentido, não se sustentam as alegações da Getinge de que os termos internacionais de importação dos bens exoneram a empresa contratada de quaisquer obrigações a partir da entrega dos bens importados ao transportador. A disciplina a que alude a defendente é aquela aplicável a direitos e obrigações civis entre as partes (transporte e seguro) em operações comerciais internacionais. Tais disposições tem aplicação apenas supletiva e subsidiária a contratos de direito público, conforme dispõe expressamente o art. 54 da Lei 8.666/1993.
137. O regime jurídico aplicável à relação entre a Administração Pública e as sociedades empresárias contratadas para o fornecimento de bens é de Direito Público e regido pela então vigente Lei 8.666/1993. No caso sob exame, a então sociedade empresária Maquet do Brasil Ltda. (atual Getinge Ltda.) foi selecionada para contratação por intermédio de procedimento licitatório cujo edital expressamente estabelecia o regime jurídico aplicável e as obrigações impostas à licitante vencedora e contratada para o fornecimento.
138. Igualmente desprovida de fundamento é a arguição de que a relação contratual seria regida por mera fatura comercial emitida pela contratada. O art. 62 da então vigente Lei 8.666/1993 dispunha sobre a obrigatoriedade de formalização dos contratos administrativos nos seguintes termos:
'Art. 62. O instrumento de contrato é obrigatório nos casos de concorrência e de tomada de preços, bem como nas dispensas e inexigibilidades cujos preços estejam compreendidos nos limites destas duas modalidades de licitação, e facultativo nos demais em que a Administração puder substituí-lo por outros instrumentos hábeis, tais como carta-contrato, nota de empenho de despesa, autorização de compra ou ordem de execução de serviço.'
139. Em cumprimento à norma legal, o edital do pregão eletrônico, em sua cláusula 18.1, previa expressamente a celebração do contrato entre o Into/RJ e a licitante vencedora do certame. Nos termos do artigo 60, parágrafo único, da Lei nº 8.666/93, a formalização de contrato, quando obrigatória, é condição de validade da pactuação entre a Administração e o particular. A ausência de formalização de contrato ou instrumento equivalente caracteriza contrato verbal com a administração o qual a Lei de Licitações reputa nulo e ineficaz.
140. Não obstante, ainda que o contrato verbal realizado com a Administração Pública seja nulo, impedindo que produza efeitos jurídicos desde a pactuação, o ente público não pode abster-se de efetuar pagamento pelos bens ou serviços regularmente prestados pelo contratado, ressalvadas as hipóteses de má-fé ou de ter o contratado concorrido para a nulidade. Na hipótese de não pagamento de bens regularmente entregues, ainda que nula a contratação, haveria violação do princípio que veda o enriquecimento sem causa da Administração Pública. Esse princípio foi concretizado na regra contida no artigo 59 e seu parágrafo único, da Lei nº 8.666/93:
'Art. 59. A declaração de nulidade do contrato administrativo opera retroativamente impedindo os efeitos jurídicos que ele, ordinariamente, deveria produzir, além de desconstituir os já produzidos.
Parágrafo único. A nulidade não exonera a Administração do dever de indenizar o contratado pelo que este houver executado até a data em que ela for declarada e por outros prejuízos regularmente comprovados, contanto que não lhe seja imputável, promovendo-se a responsabilidade de quem lhe deu causa.'
141. Cumpre ressaltar, ainda, que, malgrado a ausência de termo de contrato, cláusula 20 do citado edital de licitação estipulou que o fornecimento dos equipamentos compreendia montagem e instalação, conforme abaixo transcrito:
'20. Os equipamentos deverão ser entregues em todo o território nacional, a critério e indicação do INTO/RJ, sendo que os endereços dos locais de entrega serão disponibilizados no momento da celebração do contrato. Os recebimentos, provisório e definitivo, serão realizados na forma do art. 73, inciso II da Lei nº 8.666/93 e respectivas alterações. a saber:
20.3.1 - O recebimento provisional se dará no momento da entrega dos equipamentos nos locais definidos pelo INTO/RJ, para efeito de posterior verificação de sua conformidade com as especificações e condições constantes neste Edital, no prazo de até 15 (quinze) dias, contados da respectiva entrega.
20.3.2 - O recebimento definitivo ocorrerá após a montagem, instalação e realização de testes para verificação do perfeito funcionamento dos equipamentos, em todo território nacional, através do atesto realizado por servidor público devidamente habilitado.'
142. Resta evidente, portanto, que as responsabilidades da contratada não se limitavam à entrega dos bens adquiridos ao transportador, mas antes incluíam diversos procedimentos técnicos até o recebimento definitivo dos equipamentos pela entidade pública adquirente. Deve-se frisar que a defendente não juntou qualquer documento de registro ou controle da execução dos serviços de montagem, instalação e ensaios de funcionamento, como é praxe na execução de contratos dessa natureza.
143. Por essas razões, os conhecimentos de transporte (AWBs) e as correspondentes faturas comerciais e romaneios de carga não são suficientes, por si sós, para provar que houve entrega efetiva dos bens ao Into/RJ na forma estipulada no edital de licitação.
144. Sobre o licenciamento da importação, deve-se ponderar que se trata de procedimento de controle administrativo da entrada de produtos importados no território nacional, ou seja, as licenças atestam que houve cumprimento de todos os requisitos normativos para a regular importação de bens produzidos no exterior. Tal licença é processada pelo Sistema Integrado de Comércio Exterior (SISCOMEX) e deve ser, rigorosamente, igual à 'Declaração de Importação', conforme determina a legislação e orientações técnicas da Receita Federal do Brasil.
145. Apesar de ser correta a afirmação da defendente de que a ausência de LI válida não prova que os equipamentos não foram importados, trata-se de indício de irregularidade na importação com reflexo na declaração de importação respectiva e sujeita a aplicação de multa pela autoridade fazendária. Em tais circunstâncias, incide sobre a contratada o ônus de demonstrar que, não obstante a ausência de licenciamento da importação, a entrega ocorreu regularmente.
146. Não obstante as numerosas irregularidades verificadas na formalização da contratação e nos procedimentos de entrega/recebimento dos bens adquiridos, o princípio da busca da verdade real impõe o exame dos elementos probatórios relativos ao Contrato 17/2019 firmado entre a Getinge e o Into/RJ para manutenção das mesas cirúrgicas ortopédicas objeto do Pregão Eletrônico193/2010, bem como das fotografias dos equipamentos juntadas à defesa.
147. Observa-se que o anexo I do edital do Pregão Eletrônico 23/2018 incluiu, dentre os equipamentos objeto do contrato de manutenção, oito unidades da mesa ortopédica Maquet Magnus 1180 (números de série 218; 219; 220; 256; 257, 275, 276; e 277) e três unidades da mesa cirúrgica Maquet AlphaMaquet 1150 (números de série 343; 344; e 380) (peça 85, p. 51 e 64-65) . Conforme afirmado pela defendente, não foram incluídas no referido certame as estações de telemedicina adquiridas pelo Into/RJ mediante o Pregão Eletrônico 193/2010.
148. Procedendo-se ao cotejo entre essas informações e os documentos relativos à importação (faturas, conhecimentos de transporte e romaneios de carga) , bem como as fotografias dos referidos bens trazidas em anexo à defesa, obtêm-se os dados sintetizados na tabela abaixo:
	Descrição documentos de importação
	Descrição Pregão Eletrônico 23/2018
	Número de série
	Ano de fabricação
	Fotografia (peça) 

	Mesa Cirúrgica Magnus 1180
	Maquet Magnus 1180
	218
	2011
	86, p. 154

	Mesa Cirúrgica Magnus 1180
	Maquet Magnus 1180
	219
	2011
	86, p. 155

	Mesa Cirúrgica Magnus 1180
	Maquet Magnus 1180
	220
	2011
	86, p. 156

	Mesa Cirúrgica Magnus 1180
	Maquet Magnus 1180
	256
	2012
	86, p. 157

	Mesa Cirúrgica Magnus 1180
	Maquet Magnus 1180
	257
	2012
	86, p. 160

	Mesa Cirúrgica Magnus 1180
	Maquet Magnus 1180
	275
	2012
	86, p. 161

	Mesa Cirúrgica Magnus 1180
	Maquet Magnus 1180
	276
	2012
	86, p. 158

	Mesa Cirúrgica Magnus 1180
	Maquet Magnus 1180
	277
	2012
	86, p. 159

	Maquet AlphaMaquet 1150
	Maquet AlphaMaquet 1150
	343
	2011
	86, p. 162

	Maquet AlphaMaquet 1150
	Maquet AlphaMaquet 1150
	344
	2011
	86, p. 163

	Não há
	Maquet AlphaMaquet 1150
	380
	2011
	Não há

149. Essas informações evidenciam compatibilidade entre as descrições dos modelos, ano de fabricação e números de série de oito mesas ortopédicas e duas mesas cirúrgicas nos documentos de importação e aquelas objeto do contrato de prestação de serviços de manutenção pela atual administração do instituto. As fotos dos equipamentos apresentadas pela Getinge permitem identificar os números de série constantes dos documentos de importação e do edital do pregão, corroborando a afirmação de que esses equipamentos integram o patrimônio do Into/RJ.
150. Quanto às estações de telemedicina, apesar não terem sido objeto de contratação de serviços de manutenção, verifica-se que igualmente há compatibilidade entre modelo, ano de fabricação e número de série constantes dos documentos de importação e as fotografias trazidas pela defendente.
151. Cumpre resgatar que os técnicos da Ebserh realizaram inspeção física nas dependências do Into e localizaram quatro estações de telemedicina e doze mesas cirúrgicas e respectivos kits de acessórios. Apesar de não ter sido efetuado cotejo entre os equipamentos inspecionados e a documentação de importação obtida pela equipe de auditoria, trata-se de indício adicional de que houve entrega dos equipamentos pagos ao Into/RJ.
152. Esses elementos probatórios permitem concluir com razoável grau de certeza que, inobstante as graves violações às disposições das Leis 8.666/1993 e 4.320/1964, houve entrega dos bens adquiridos com os recursos do SUS desembolsados pelo Into/RJ nos pagamentos à Maquet do Brasil Ltda.
Configuração de Superfaturamento nos Pagamentos
153. A Getinge Ltda. contesta as conclusões da equipe de auditoria da Secex-RJ, embasada no laudo dos engenheiros clínicos da Ebserh, de que houve superfaturamento nos preços pagos à Maquet pelas estações de telemedicina e mesas cirúrgicas ortopédicas tipo II.
154. Examinando-se o laudo técnico da Ebserh, constata-se que foram utilizados como parâmetro de comparação para cálculo do superfaturamento nos referidos itens preços obtidos em licitações públicas para aquisição de equipamentos hospitalares idênticos ou similares. Para estimar a adequação do preço de cada equipamento, os técnicos obtiveram preço de referência de apenas uma licitação.
155. Observa-se que a quantificação do superfaturamento procedida pelos técnicos da Ebserh não se adequa à metodologia adotada na jurisprudência deste TCU sobre a matéria. É notório que a comparação entre os preços obtidos em somente uma licitação pública e aqueles efetivamente pagos não sustenta imputação de sobrepreço ou superfaturamento. Em arestos recentes envolvendo aquisições de equipamentos hospitalares pelo Into/RJ, este Tribunal de Contas entendeu que as limitações de referenciais de preço impediam a estimativa confiável de superfaturamento (Acórdão 863/2020-TCU-Plenário, Rel. Min. Augusto Nardes e 1326/2020-TCU-Plenário, Rel. Min Bruno Dantas) .
156. Para cálculo adequado da ocorrência de sobrepreço e consequente superfaturamento deve-se utilizar referencial de comparação que reflita os preços correntes no mercado local à época da contratação. Conforme estabelecido na jurisprudência deste Tribunal de Contas, a apuração dos preços correntes de mercado deve compreender consulta a sistemas oficiais, cotações de fornecedores e, sempre que possível, os valores obtidos em licitações para objetos semelhantes promovidas pela Administração Pública.
157. Frise-se que o laudo dos engenheiros do Ebserh registra que não foi possível encontrar diversos produtos hospitalares iguais ou similares nos bancos de dados públicos, em face das especificidades dos equipamentos médicos, fato que impossibilitou a estimativa de preços mediante técnicas de estatística.
158. Dessa forma, consignou-se que as contratações públicas identificadas no laudo representam um parâmetro razoável de preço praticado no ambiente competitivo, considerando a experiência profissional de atuação no mercado de engenharia clínica.
159. Examinando-se a planilhas de cálculo elaboradas no referido laudo, verifica-se que assiste razão à defendente quanto à diferença de marca e especificações da Estação de Telemedicina - AV Conference utilizada como referência para a estimativa de superfaturamento. A despeito de ter sido atestado pelos especialistas que os dois equipamentos atenderiam às necessidades do instituto, não é possível desconsiderar que se trata de bens diferentes e, portanto, as diferenças nos valores pagos não podem ser atribuídas, exclusivamente, a sobrepreço na contratação.
160. Nesse sentido, a defendente apresentou relação minuciosa das diferenças de especificações entre os aparelhos, de modo que um juízo adequado de sobrepreço exigiria a elaboração de novo laudo técnico para avaliar os efeitos das diferentes características e funcionalidades sobre o preço final.
161. Relativamente às mesas cirúrgicas ortopédicas tipo II (Maquet AlphaMaquet) , constata-se que o objeto básico cotado no Pregão Eletrônico 307/2008 do Governo do Estado do Ceará se trata do mesmo equipamento adquirido pelo Into/RJ.
162. Todavia, afigura-se procedente a alegação da Getinge Ltda. de que as mesas ofertadas ao Into/RJ no Pregão Eletrônico 193/2010 incluíam acessórios que importavam em aumento do custo do equipamento.
163. O item 5 do Pregão Eletrônico 193/2010 especificou o seguinte objeto: mesa cirúrgica ortopédica tipo II - características técnicas mínimas: realização de intervenções cirúrgicas que atenda todas as disciplinas, sistema de mesa cirúrgica composto de no mínimo 3 elementos: coluna, tampo e carro, possibilidade de posicionar o tampo da mesa em qualquer sentido, sobre a coluna, deve reconhecer o sentido de posição da mesa e reajustar os botões do controle remoto, possibilidade de coluna fixa ou coluna móvel, rotação da coluna de ao menos 345 graus, tampo modular para aplicações universais.
164. Verifica-se que nos documentos de importação relativos à mesa cirúrgica tipo II (Maquet, AlphaMaquet) consta efetivamente descrição do equipamento principal e de conjunto de acessórios (peça 86, p. 62-71) .
165. No Pregão 307/2008 realizado pelo Governo do Estado do Ceará tinha como objeto, em seu Item 24, a aquisição de uma 'mesa cirúrgica, tipo estrutura ação inoxidável, acabamento tampo leito ação inoxidável, tipo movimento elevação hidráulico, perneira com perneira, ombreira com ombreira, suporte lateral com suporte lateral, tipo fixação com rodas retratáveis, comando movimento elétrico, aplicação grande cirurgia' (peça 85, p. 90) .
166. Portanto, para efetuar a comparação do preço com os equipamentos objeto de proposta no Pregão Eletrônico 307/2008 do Governo do Estado do Ceará seria necessário que os bens apresentassem exatamente a mesma configuração. Conforme apontado pela defendente, a proposta da Getinge não se sagrou vencedora do certame usado como referência, tendo sido adjudicado o objeto a fornecedora de equipamento de outra marca.
167. Considerando que não foram juntados aos autos documentos contendo o detalhamento completo dos acessórios incluídos na mesa cirúrgica cotada no certame utilizado como paradigma, não é possível formar juízo conclusivo quanto à igualdade de especificações entre os dois equipamentos.
168. Ressalte-se que, para ajustar o comparativo relativamente aos outros itens licitados, os técnicos da Ebserh estimaram o custo dos acessórios mediante a aplicação ao preço de referência do mesmo percentual de acréscimo relativo aos acessórios incluídos no preço da Maquet no Pregão 193/2010.
169. Conforme reconhecido pela própria equipe da Secex/RJ, essa metodologia sujeita-se a críticas, uma vez que não é possível afirmar com grau razoável de certeza que a relação entre o custo do equipamento principal e os acessórios seria a mesma para os dois produtos.
170. Também procedente é a objeção da defendente de que o certame utilizado para comparação foi realizado em 2008, o que resulta possível diferença de preço devida ao processo inflacionário. Observa-se que a aquisição utilizada como paradigma de comparação pela Ebserh, Pregão Eletrônico 307/2008 do Governo do Estado do Ceará, ocorreu em 24/9/2008, ao passo que o Pregão Eletrônico 193/2010 foi realizado em 23/12/2010.
171. Para superar a inadequação temporal da comparação, seria necessário estimar a corrosão inflacionária mediante a aplicação de índice setorial de preços ou equivalente, fator não considerado no relatório de auditoria.
172. Considerando os obstáculos à aceitação da metodologia empregada para cálculo do superfaturamento dos equipamentos na forma apontada no relatório da Secex-RJ, deve-se concluir que as constatações do laudo da Ebserh constituem meros indícios de pagamentos excessivos. Para a imputação de débito, todavia, imprescindível a elaboração de novo cálculo levando-se em consideração os paradigmas de referencial de preços estabelecidos na literatura especializada e na jurisprudência deste TCU.
173. Deve-se ponderar, todavia, que a adoção de medidas adicionais para o saneamento de tais deficiências mostra-se prejudicada pelo prazo de quase uma década decorrido desde as aquisições. Deve-se ressaltar que a equipe de auditoria não obteve preços de referência de produtos iguais ou similares adquiridos na administração pública, em razão de fatores como lapso temporal da licitação em relação à data da fiscalização, alterações tecnológicas dos produtos, elevado nível das especificidades dos equipamentos hospitalares, precariedade dos bancos de dados de registros de preços existentes (Catmat) , etc. (peça 352 do TC Processo 014.858/2017-7) 
174. A própria equipe de auditoria registrou que a rápida evolução tecnológica, a complexidade de detalhamento desses equipamentos e a ausência de informações sobre aquisições semelhantes nos bancos de dados nacionais, não foi possível quantificar o superfaturamento decorrente do pagamento de preços excessivos em todos os processos examinados.
175. Nesse sentido, reproduz-se excerto do relatório de fiscalização que registra as dificuldades enfrentadas para a quantificação do suposto superfaturamento nas aquisições (TC Processo Processo 014.858/2017-7, peça 389, p. 8-9) :
'I.5. Limitações inerentes à auditoria
38. Mesmo a equipe de fiscalização constatando, nos processos licitatórios analisados, diversos indícios de irregularidades, quais sejam, falta de planejamento da compra; especificações do objeto sem fundamentação; direcionamento; falta de disputa na fase de lances do pregão; falta de controle do recebimento dos equipamentos; e pagamento realizados com base em licenças de importação canceladas, não foi possível quantificar o superfaturamento de valor em todos os processos examinados, pois muitos produtos hospitalares já sofreram evoluções tecnológicas relevantes, considerando o decurso de tempo das licitações fiscalizadas, fato que impede comparações como os equipamentos hospitalares comercializados atualmente.
39. A primeira alternativa técnica utilizada pela equipe foi a realização de pesquisa no Catálogo de Material (CATMAT)  no Portal de Compras do Governo Federal (Comprasnet) , visto que um parâmetro de preço de mercado de equipamentos hospitalares poderia ser obtido por intermédio de compras iguais ou similares de outros órgãos do governo federal, no mesmo ano e na mesma unidade da federação.
40. Tal consulta foi realizada no CATMAT (peça 332) , mas foi constatada uma total inconsistência nos registros desse banco de dados, fato que inviabilizou qualquer detecção técnica de preço de mercado, pois um mesmo código de material, por exemplo o código 193590, pode registrar valor total homologado na licitação de quarenta e um centavos de real a 28 milhões.
41. Vale destacar que os engenheiros clínicos da Empresa Brasileira de Serviços Hospitalares (Ebserh) , especialistas autorizados pelo Plenário do TCU para atuarem na presente fiscalização, não lograram êxito na maioria das buscas realizadas no CATMAT, conforme registrado nos laudos apresentados (peças 349-362) , fato que confirma as inconsistências do banco de dados.
42. A segunda tentativa da equipe foi a realização de consulta, por mensagem eletrônica, à Agência Nacional de Vigilância Sanitária (Anvisa) , para verificar a existência de um banco de dados de preços de equipamentos hospitalares (peça 331) , todavia essa Agência informou que apenas possui um pequeno banco de preços de poucos produtos, conforme previsto na Resolução RDC 185/2006.
43. A terceira opção utilizada pela equipe de fiscalização foi a formalização de uma requisição de informação (peças 52 e 53) ao Ministério da Indústria, Comércio Exterior e Serviços (MDIC) , gestor e responsável pela área administrativa do Sistema Integrado de Comércio Exterior (Siscomex) , solicitando, entre outros elementos, o valor unitário de todos os produtos importados no Brasil com a mesma Nomenclatura Comum do Mercosul (NCM) dos equipamentos importados pelo Into/RJ, mas o MDIC alegou sigilo comercial e fiscal e não encaminhou os dados solicitados (peça 54) .
44. Diante dessa realidade do sigilo, a equipe de fiscalização formalizou dois outros ofícios de requisição para o MDIC e para a Receita Federal (peças 318 e 321) , com objetivo de identificar pelo menos a validade dos documentos de importação contidos nos processos analisados.
45. As respostas relacionadas a esses ofícios de requisição (peças 320 e 386) identificaram outra questão que não foi possível analisar com a profundidade necessária, qual seja: a existência de várias licenças de importação canceladas e substituídas, mas com pagamentos efetivados, conforme indicado no campo descrição das ordens bancárias.
46. Vale destacar que o MDIC e a Receita Federal, considerando o sigilo fiscal e comercial, apenas informaram, sem maiores detalhes, a situação dos documentos de importação (válido, cancelado e substituído) .'
176. Afastada a ausência de contraprestação e ante a insuficiência da metodologia de cálculo do superfaturamento, restam descaracterizados os ilícitos geradores de dano ao erário que motivaram a instauração da presente TCE, devendo ser acolhidas as alegações de defesa da sociedade empresária Getinge Ltda. e do Sr. Geraldo da Rocha Motta Filho relativas a esses pontos.
177. Considerando que não houve abertura de contraditório para a Getinge Ltda. e para o Sr. Norman Pierre Gunther em relação a condutas ilícitas relacionadas ao certame licitatório, conclui-se que devem ser acolhidas as alegações de defesa da sociedade empresária Getinge Ltda. quanto à ausência de provas de prejuízo resultante de inexecução contratual ou superfaturamento nos pagamentos.
178. Considerando que a referida pessoa jurídica e seu socio gerente foram responsabilizados exclusivamente por sua atuação como agentes privados que concorreram para o dano ao erário, deve-se propor sua exclusão da presente relação processual.
179. Não restaram descaracterizadas, por outro lado, a precariedade ou total ausência de procedimentos de formalização do recebimento de bens adquiridos com recursos públicos imputados ao Sr. Geraldo da Rocha Motta Filho. Com efeito, houve descumprimento do disposto no art. 73, inciso II e § 1º da Lei 8.666/1993, uma vez que não houve comprovação do recebimento por servidor ou comissão integrada por servidores do Into/RJ formalmente designados.
180. Na seara do Direito Financeiro, é cediço que cabe ao responsável demonstrar, por meio da documentação exigida na legislação de regência, a boa e regular aplicação dos recursos públicos federais geridos, em obediência ao disposto nos arts. 70, parágrafo único, da Constituição da República de 1988; 93 do Decreto-Lei 200/1967 e 66 e 145 do Decreto 93.872/1986.
181. Na condição de dirigente máximo da instituição contratante e considerando a materialidade da contratação, não merecem acolhimento as alegações de que não poderia controlar pessoalmente os procedimentos de recebimento. Na condição de ordenador de despesa, deveria ter exigido o cumprimento das determinações legais relativas à liquidação de despesas previamente à autorização do pagamento.
182. Quanto à imputação de responsabilidade por atos praticados por subordinados, este Tribunal já assentou que os dirigentes, mesmo quando não praticam diretamente atos ilícitos, podem ser responsabilizados quando caracterizada negligência quanto aos deveres de controle e supervisão hierárquica inerentes à sua função:
'Acórdão 2147/2015-TCU-Plenário, Rel. Min. José Mucio Monteiro
Enunciado
A responsabilização de dirigente máximo pode decorrer de significativa desorganização administrativa no órgão ou entidade, o que configura negligência.
Acórdão 583/2019-TCU-Plenário, Rel. Min. Vital do Rêgo
Enunciado
O dirigente máximo de órgão ou entidade da Administração Pública pode ser responsabilizado quando ficar evidenciada falha grave no dever de supervisão dos subordinados, especialmente na condução de procedimentos sujeitos a maior vulnerabilidade, como contratações envolvendo quantias vultosas.
Acórdão 1001/2018-TCU-Primeira Câmara, Rel. Min. Bruno Dantas
Enunciado
O fato de a irregularidade, comissiva ou omissiva, não ter sido praticada diretamente pelo gestor principal, e sim por outros servidores ou por órgão subordinado ao seu, não o exime de responder pela irregularidade, com base na culpa in eligendo ou na culpa in vigilando.'
183. No caso sob exame, o mínimo exigível do administrador seria a adoção de medidas eficazes para observância das normas aplicáveis à liquidação de despesas. Não se poderia esperar que o diretor do hospital efetuasse controle minucioso sobre todos os procedimentos de aquisição, mas sim que exercesse os deveres de controle e supervisão sobre os subordinados para que atuassem de forma aderente às normas de regência.
184. Frise-se que a delegação de competência não exime a autoridade superior de exercer os deveres de controle e fiscalização hierárquica, notadamente em atos de execução de despesas de elevada repercussão financeira e patrimonial. Somente nas hipóteses de vícios de difícil detecção é possível acolher a alegação de inexigibilidade de conduta diversa, circunstâncias de que não se configurou no presente caso, uma vez que havia previsão expressa no contrato de recebimento na forma estipulada na Lei 8.666/1993.
185. Cumpre examinar, por fim, as alegações do defendente de que agiu de boa-fé. Conforme amplamente assentado na jurisprudência deste Tribunal, a boa-fé na conduta dos agentes responsáveis pela gestão de recursos públicos não se presume, mas antes deve ser comprovada objetivamente por elementos probatórios suficientes trazidos aos autos (Acórdão 1322/2007-TCU-Plenário, Rel. Min. Aroldo Cedraz, 1895/2014-Segunda Câmara, Rel. Min. Ana Arraes, Acórdão 763/2007-TCU-Segunda Câmara, Rel. Min. Augusto Sherman, 4667/2017-Primeira Câmara, Rel. Min. Bruno Dantas e 10237/2020-Segunda Câmara, Rel. Min. Ana Arraes.) 
186. No caso sob exame, as análises as circunstâncias de fato acima desenvolvidas evidenciam que o agente público não observou o cuidado e a diligência no sentido de serem cumpridas as prescrições legais relativas à contratação, recebimento e controle patrimonial de bens de alta materialidade. Deve-se acrescentar que os achados objeto deste feito são parte de avaliação ampla efetuada pela equipe de auditoria da Secex-RJ que detectou um quadro de irregularidades e descontrole na administração do Into/RJ em aquisições de equipamentos ortopédicos.
187. O Sr. Geraldo da Rocha Motta Filho, a despeito protestar pelo reconhecimento da boa-fé em suas defesas, não apresentou elementos que autorizem concluir que atuaram imbuídos de boa-fé nas condutas que resultaram em pagamentos sem comprovação de contraprestação.
EXAME DA AUDIÊNCIA
Razões de justificativa do Sr. Geraldo Motta Filho
Justificativa
188. Quanto à alegação de restrição à competitividade nas especificações dos equipamentos, contesta as conclusões dos técnicos da Ebserh sob o argumento de que não ostentam sustentação na literatura técnico-científica sobre o tema. Aduz que as mesas cirúrgicas e seus acessórios apresentavam características essenciais para os procedimentos cirúrgicos, conforme indicações dos especialistas do instituto.
189. As características técnicas exigidas seriam comuns a diversos equipamentos de diversos fabricantes. Destaca que as características do equipamento relativas ao posicionamento dos pacientes seriam fundamentais para o sucesso dos procedimentos cirúrgicos ortopédicos e para realização de imagens radiográficas no período perioperatório das cirurgias da coluna vertebral.
190. Os pareceres emitidos pelos especialistas do INTO/RJ seriam evidência de que que as especificações não foram restritivas, mas antes adequadas às necessidades técnicas para os tratamentos. Ademais, os próprios engenheiros clínicos da Ebserh teriam reconhecido que as caraterísticas dos produtos do edital limitavam a participação das empresas, mas por si só não direcionavam o certame para uma marca específica.
191. Contesta igualmente os achados dos técnicos da Ebserh quanto ao excesso e desnecessidade dos acessórios incluídos nas especificações das mesas cirúrgicas. Contrapõe que os acessórios adquiridos atendem às necessidades de procedimentos cirúrgicos específicos realizados pelo Instituto. Ressalta que a complexidade das cirurgias ortopédicas demanda ampla gama de acessórios, especialmente aqueles relativos ao posicionamento do paciente, que supera aqueles requeridos pelo Into/RJ na aquisição em debate.
Análise
192. Extrai-se do laudo dos engenheiros da Ebserh a afirmação de que algumas especificações dos equipamentos licitados não encontravam amparo em justificativas técnicas. Os técnicos afirmaram que essas especificações limitavam a participação de alguns fabricantes, porém não houve detalhamento das razões que embasaram tal conclusão.
193. Apesar de apresentar argumentos técnico-científicos para justificar as funcionalidades dos equipamentos exigidas na licitação, o responsável não apresentou os pareceres técnicos que teriam embasado o termo de referência respectivo. Portanto, não afastou a imputação de ausência de fundamentação técnica formalizada no processo licitatório para as especificações exigidas no edital.
194. Não obstante, dadas as especificidades das aplicações e complexidade tecnológica dos equipamentos adquiridos, um juízo conclusivo sobre o direcionamento ou restrição ilícita à competitividade derivada de possível excesso nas especificações demandaria a emissão de laudo técnico específico por peritos na área. Pelos mesmos motivos, não é possível formular juízo conclusivo quanto à procedência dos argumentos do defendente quanto à adequação das especificações às necessidades de uso para as quais se destinavam os referidos bens.
195. Considerando as dificuldades práticas e o reduzido impacto que novo laudo técnico teria sobre o julgamento de mérito destas contas, deve-se acolher parcialmente as razões de justificativa para considerar prejudicada a imputação de direcionamento decorrente das especificações dos equipamentos.
Justificativa
196. Quanto à exigência de carta de compromisso do fabricante, afirma ser admissível excepcionalmente quando necessária à execução do objeto. Aduz que, no caso em tela, os equipamentos objeto do certame eram de elevado custo e manutenção diferenciada, circunstâncias que justificariam a vinculação do fabricante estrangeiro para garantir a assistência técnica em locais afastados dos grandes centros, conforme cláusula 9.13.3 do edital de licitação.
197. Afirma não ter se configurado qualquer prejuízo à competitividade em razão da referida exigência. Aponta, nessa vertente, que não houve impugnação do edital pelas licitantes e que houve ampla participação de empresas interessadas no certame
Análise
198. À época da realização do certame, já era consolidada a jurisprudência do TCU no sentido de que é indevida e limitadora da competição a exigência de carta de compromisso ou solidariedade, nos moldes do que adotou o Into/RJ no processo licitatório em apreço (Acórdão 3018/2009-TCU-Plenário, 1.281/2009-TCU-Plenário, 2.056/2008-TCU-Plenário, 423/2007-TCU-Plenário e 2056/2008-TCU-Plenário, dentre muitos outros) . Nessa esteira, os seguintes enunciados da jurisprudência selecionada desta Corte de Contas:
'É vedada a exigência de carta de solidariedade do fabricante.'
Acórdão 1622/2010-TCU-Plenário | Relator: André de Carvalho
'É vedada a exigência de declaração de solidariedade de fabricante, por constituir restrição ao caráter competitivo da licitação'.
Acórdão 2179/2011-TCU-Plenário | Relator: Weder de Oliveira
'Carece de amparo legal a exigência de declaração de compromisso de solidariedade do fabricante do produto como condição para habilitação.'
Acórdão 1879/2011-TCU-Plenário | Relator: Augusto Nardes
199. Também não merece acolhida a alegação de que a exigência em comento visava facilitar a manutenção dos equipamentos, vinculando o fornecedor ao fabricante, no sentido de estabelecer responsabilidade recíproca, à vista da inexistência da garantia local dos produtos.
200. A exigência ostenta claro potencial restritivo da competição e fere o princípio da isonomia entre os licitantes por deixar ao arbítrio do fabricante a indicação de quais representantes poderão participar do certame. Existem outros meios para assegurar o cumprimento das obrigações pactuadas, tais como pontuação diferenciada em licitações do tipo técnica e preço, exigência de garantia para execução contratual, ou ainda multa contratual.
201. A exigência em tela como requisito de habilitação ou mesmo de qualificação somente pode ser aceita em casos excepcionais, quando se revelar necessária à execução do objeto contratual, o que não foi demonstrado no processo administrativo e tampouco nas justificativas do defendente.
202. Deve-se rejeitar as razões de justificativa quanto a este item.
Justificativa
203. O responsável contesta igualmente a imputação de que não teriam sido observadas as recomendações da Advocacia-Geral da União referentes a irregularidades nos termos do edital de licitação.
204. Aponta que, após a manifestação do órgão de assessoramento jurídico, foram providenciadas as devidas correções para atender às recomendações da AGU e houve emissão de parecer pelo pregoeiro atestando esse fato nos autos do processo licitatório.
Análise
205. Conforme acima apontado, a AGU emitiu um parecer sobre a minuta do edital (peça 249, 41 do TC Processo 014.858/2017-7) apontando a falta a justificativa da necessidade de aquisição (art. 3º, inciso I, da Lei 10.520/2002 c/c art. 9º, inciso III e § 1º, e art. 30, inciso I, do Decreto 5.450/2005) ; e falta da aprovação motivada pela autoridade competente do termo de referência (9º, inciso II e § 1º do Decreto 5.450/2005 e art. 7º, § 2º, inciso I da Lei 8.666/1993) .
206. Foram recomendadas ainda cláusulas no termo de referência tais como relação entre necessidade da contratação e quantidade do objeto; demonstrativo de resultados a serem alcançados com a contratação; e procedimento de fiscalização, atestado e gerenciamento do contrato.
207. O exame da auditoria evidenciou que as providências saneadoras foram insuficientes, uma vez que as justificativas para a contratação não foram adequadamente fundamentadas, bem como não foram sanadas as demais lacunas apontadas pela AGU.
208. As justificativas do responsável não esclarecem o não atendimento integral das recomendações e se fundamentam em parecer emitido pelo pregoeiro responsável. Esse argumento, à evidência, não merece prosperar, uma vez que o pregoeiro é agente responsável pela condução do procedimento licitatório e não ostenta funções de assessoramento jurídico. Portanto, não detém competência funcional para manifestar-se conclusivamente quanto ao atendimento de condicionantes jurídicas ao prosseguimento de licitação.
209. Em tais circunstâncias, o procedimento correto e esperado do gestor seria submeter o processo a novo exame do órgão jurídico para avaliação das correções e ajustes efetuados para então, caso obtida manifestação favorável, dar seguimento ao certame.
210. Deve-se, portanto, rejeitar as razões de justificativa quanto a este item.
Justificativa
211. Refuta a imputação de ausência de pesquisa de mercado com base na alegação de que estão juntadas ao processo administrativo as consultas a fornecedores e as respectivas respostas.
212. Acrescenta que o juízo de suposta inadequação da pesquisa de mercado não lhe pode ser atribuído, uma vez que tal tarefa era de incumbência de setor técnico competente do instituto. Em tais circunstâncias, entende, seria desarrazoado exigir que o dirigente máximo exercesse controle da regularidade de tal procedimento.
Análise
213. Apesar de procedente a afirmação de que não cabe o dirigente máximo realizar pesquisas de preços, tal circunstância não exime o gestor de verificar o cumprimento das determinações da Lei de Licitações quanto ao tema. Nesse particular, a estimativa de custos da contratação deve abranger, preferencialmente, o levantamento de preços obtidos por outros órgãos e entidades da Administração Pública em licitações contemporâneas de objeto similar, nos termos do art. 15, inciso V e § 1º, da Lei 8.666/1993.
214. Sobre o tema, é pacífica a compreensão na jurisprudência do TCU de que a pesquisa de preços para elaboração do orçamento estimativo da licitação não deve se restringir a cotações realizadas junto a potenciais fornecedores, devendo ser utilizadas outras fontes como parâmetro, a exemplo de contratações públicas similares, sistemas referenciais de preços disponíveis, pesquisas na internet em sítios especializados e contratos anteriores do próprio órgão (Acórdão 713/2019-TCU-Plenário - Rel. Min. Bruno Dantas, 1.548/2018 - TCU - Plenário - Rel. Min. Augusto Nardes, 1.604/2017- TCU - Plenário - Rel. Min. Vital do Rêgo, 247/2017- TCU - Plenário - Rel. Min. Walton Alencar Rodrigues e 1.678/2015 - TCU - Plenário - Rel. Min. Augusto Sherman) .
215. É exigência mínima de qualquer agente que ocupa função de ordenação de despesas o conhecimento das normas legais que regem essa atividade, notadamente as Leis 8.666/1993 e 4.320/1964. Em contratações de serviços continuados com impacto financeiro significativo, o padrão esperado de prudência e diligência do gestor público é o de verificar a regularidade dos procedimentos praticados por seus subordinados, notadamente a adequação da metodologia de pesquisa de mercado ao paradigma legal.
216. No caso sob exame, a pesquisa de preços efetuada não contemplou qualquer levantamento de preços obtidos por outros órgãos públicos em licitações para contratação de equipamentos da mesma categoria para outras instituições hospitalares públicas.
217. Assim, ainda que não se impusesse reexame minucioso dos preços obtidos na pesquisa, o responsável deveria ter determinado o levantamento de preços obtidos por outros órgãos públicos em outras licitações semelhantes. Ressalte-se que o responsável não detalhou quaisquer circunstâncias fáticas impeditivas ou restritivas de sua possibilidade de cumprir o dever legal de supervisão e controle hierárquicos sobre os atos do agente que elaborou a pesquisa de preço de forma defeituosa.
218. Deve-se rejeitar as razões de justificativa quanto a este item.
Justificativa
219. Relativamente à realização do pregão em período de férias coletivas de empresas, aduz ser usual a realização de certames licitatórios pela Administração Pública nas últimas semanas do exercício em razão do cumprimento das normas orçamentárias relativas à execução da despesa pública, em especial o disposto no art. 7º, inciso III, da Lei 8.666/1993
220. Ressalta que o atraso na condução do certame traria graves problemas em razão da necessidade de providenciar nova previsão orçamentária, resultando em retardamento da contratação.
221. Observa, por fim, que o certame teria sido regulamente conduzido dentro do exercício financeiro e que houve a devida publicidade do edital na forma da lei.
Análise
222. Os técnicos da Ebserh entenderam que o período de realização do certame licitatório nos últimos dias do exercício constituiria indício de direcionamento da licitação em razão de suposta prática das empresas do setor concederem férias coletivas a seus empregados nesse período. Como evidência, anexaram diversos documentos que evidenciam a prática por empresas comerciais do setor.
223. Entende-se que as justificativas do defendente relativas ao cumprimento das normas orçamentárias são plausíveis, devendo-se consignar que não há vedação legal à realização de licitações nos últimos dias do exercício financeiro.
224. Ademais, o laudo técnico da Ebserh não apresenta quaisquer elementos de convicção que indiquem que a data do certame resultou em restrição à competitividade e tampouco justificou as razões pelas quais a Administração Pública deveria pautar seu planejamento pelas práticas gerenciais internas de empresas privadas.
225. Portanto, as justificativas do defendente quanto a esse ponto devem ser acolhidas.
CONCLUSÃO
226. Em face das análises promovidas nesta instrução, conclui-se que as alegações e os elementos probatórios trazidos pelos defendentes em conjunto com aqueles constantes nos autos são suficientes para afastar as imputações de irregularidade geradora de dano ao erário que motivaram as citações. Com efeito, os elementos probatórios apresentados em resposta às citações em conjunto com aqueles constantes do TC Processo 014.858/2017-7 mostram-se suficientes para comprovar a entrega de quatro estações de telemedicina, oito mesas ortopédicas avançadas e duas meses cirúrgicas pagas com recursos do SUS.
227. Quanto às imputações de superfaturamento, concluiu-se que a metodologia de cálculo utilizada pela equipe de auditoria da Secex-RJ e pelos engenheiros clínicos da Ebserh mostra-se insuficiente para comprovar pagamentos acima do patamar de mercado à época das ocorrências.
228. Em consequência, devem ser acolhidas parcialmente as alegações de defesa da sociedade empresária Getinge do Brasil Ltda. quanto à ausência de comprovação de dano ao erário nos pagamentos recebidos do Into/RJ pelos equipamentos médico-hospitalares objeto desta TCE. Considerando que a sociedade empresária foi responsabilizada unicamente como agente privado que concorreu para a configuração de dano ao erário, deve-se propor sua exclusão da presente relação processual.
229. Quanto ao Sr. Geraldo da Rocha Motta Filho (CPF XXX.619.607-XX) , devem ser rejeitadas parcialmente alegações de defesa, uma vez que insuficientes para descaracterizar as irregularidades na ausência de formalização contratual, ausência de procedimentos de recebimento e registro patrimonial dos bens adquiridos ocorridos durante sua gestão como diretor-geral do Into/RJ.
230. Quanto às razões de justificativa ofertadas pelo mesmo responsável, concluiu-se que devem ser rejeitadas parcialmente, considerando que não foram suficientes para descaracterizar a integralidade dos ilícitos verificados na condução do Pregão Eletrônico Into/RJ 193/2010. Ao contrário, evidenciaram conduta informada por culpa grave que concorreu para numerosas violações normativas na condução da licitação e respectiva contratação.
231. Conforme acima examinado, não foram apresentados pelo então gestor do Into/RJ elementos que demonstrem sua boa-fé ou a ocorrência de outros excludentes de culpabilidade. Desse modo, suas contas devem, desde logo, ser julgadas irregulares, nos termos do art. 202, § 6º, do Regimento Interno/TCU, procedendo-se à sua condenação ao ressarcimento dos débitos apurados.
232. Ante a gravidade das violações às normas ínsitas na Constituição da República de 1988 e demais normas legais aplicáveis e a elevada culpabilidade na conduta do ordenador de despesas, cabível a proposição da aplicação ao Sr. Geraldo da Rocha Motta Filho (CPF XXX.619.607-XX) da multa prevista no art. 58, inciso II, da Lei 8.443/1992.
233. O Sr. Norman Pierre Gunther (CPF XXX.026.508-XX) , por seu turno, foi regularmente citado por este Tribunal, tendo permanecido silente no prazo fixado para oferta de defesa e não efetuou o recolhimento do débito. Resta caracterizada, portanto, sua revelia quanto às imputações de ilícitos geradores de dano ao erário objeto desta TCE.
234. Não obstante a caracterização da revelia, os documentos trazidos pelos demais responsáveis citados afiguram-se suficientes para comprovar a entrega dos equipamentos adquiridos durante a gestão do Sr. Geraldo da Rocha Motta Filho. Considerando, ainda, que não restou suficientemente demonstrada a ocorrência de superfaturamento, deve-se propor o aproveitamento das alegações de defesa dos defendentes citados para excluir o referido agente da presente relação processual.
235. Entende-se cabível, finalmente, a proposição de remessa de cópia dos elementos pertinentes ao Ministério Público da União. A despeito da proposta de mérito não se enquadrar nas hipóteses de obrigatoriedade de remessa nos termos do art. 16, § 3º, da Lei 8.443/1992 c/c o art. 209, § 7º, do Regimento Interno/TCU, recomendável a ciência do parquet em razão dos fatos debatidos neste feito.
PROPOSTA DE ENCAMINHAMENTO
Diante do exposto, submetem-se os autos à consideração superior, propondo:
a) considerar revel para todos os efeitos o Sr. Norman Pierre Gunther (CPF XXX.026.508-XX) , dando-se prosseguimento ao processo, com fulcro no art. 12, § 3º, da Lei 8.443/1992;
b) acolher parcialmente as alegações de defesa da sociedade empresária Getinge do Brasil Equipamentos Médicos Ltda. (atual razão social da Maquet do Brasil Equipamentos Médicos Ltda) . (CNPJ 06.028.137/0001-30) e do Sr. Geraldo da Rocha Motta Filho (CPF XXX.619.607-XX) ;
c) aproveitar em relação ao Sr. Norman Pierre Gunther (CPF XXX.026.508-XX) os argumentos de defesa da sociedade empresária Getinge do Brasil Equipamentos Médicos Ltda. relativos à ausência de dano ao erário nos pagamentos recebidos do Into/RJ objeto da citação;
d) excluir da presente relação processual a sociedade empresária Getinge do Brasil Equipamentos Médicos Ltda. (atual razão social da Maquet do Brasil Equipamentos Médicos Ltda) e o Sr. Norman Pierre Gunther (CPF XXX.026.508-XX) .
e) rejeitar parcialmente as razões de justificativa apresentadas pelo Sr. Geraldo da Rocha Motta Filho (CPF XXX.619.607-XX) ;
f) com fundamento nos arts. 1º, I, 16, III, alínea 'b', e § 2º, 19, parágrafo único, e 23, III, da Lei 8.443/1992 e 1º, I, 209, II e § 5º, inciso II, 210, § 2º, e 214, III, do Regimento Interno do TCU, julgar irregulares as contas de Sr. Geraldo da Rocha Motta Filho (CPF XXX.619.607-XX) ;
g) aplicar ao Sr. Geraldo da Rocha Motta Filho (CPF XXX.619.607-XX) , a multa prevista nos art. 58, II, da Lei 8.443/1992 e 268, II, do Regimento Interno do TCU, fixando o prazo de quinze dias, a partir do recebimento da notificação, para que, nos termos do art. 214, inciso III, alínea 'a', do Regimento Interno do TCU, comprove perante este Tribunal o recolhimento aos cofres do Tesouro Nacional do valor atualizado monetariamente desde a data deste acórdão até a do efetivo recolhimento, se for pago após o vencimento, na forma da legislação em vigor
h) autorizar, desde logo, nos termos do art. 28, inciso II, da Lei 8.443/1992 c/c o art. 219, inciso II, do RI/TCU, a cobrança judicial da dívida caso não atendidas as notificações;
i) encaminhar cópia da deliberação ao Procurador-Chefe da Procuradoria da República no Estado do Rio de Janeiro, nos termos do § 3º do art. 16 da Lei 8.443/1992 c/c o § 7º do art. 209 do Regimento Interno do TCU, para adoção das medidas que entender cabíveis; bem como aos responsáveis, para ciência; e comunicar-lhes que o relatório e o voto que a fundamentarem podem ser acessados por meio do endereço eletrônico www.tcu.gov.br/acordaos e que, caso haja interesse, o Tribunal pode enviar-lhe cópia desses documentos sem qualquer custo.
[Matriz de responsabilização no original, peça 111]"
Na sequência, o Ministério Público junto ao TCU manifestou-se acerca da prescrição da pretensão punitiva nos seguintes termos (peça 114) : 
"Manifesto-me de acordo com a proposta da unidade técnica em relação a afastar as imputações de irregularidade geradora de dano ao erário que motivaram as citações dos responsáveis e a rejeitar parcialmente as razões de justificativa apresentadas por Geraldo da Rocha Motta Filho.
Porém, divirjo da unidade técnica em relação à análise realizada quanto à prescrição da pretensão punitiva (peça 111, p.12) .
Em sua análise, a unidade técnica (peça 111, p.12) afirma que não ocorreu a prescrição, uma vez que a irregularidade sancionada ocorreu em 2011 e 2012, e o ato de ordenação da citação ocorreu em 25/3/2019, apontando um decurso de prazo superior a 5 anos entre a ocorrência da irregularidade e a ordenação da citação.
Quanto à prescrição da pretensão punitiva, destaco que atualmente vigora no âmbito do TCU o prazo de dez anos da lei civil, conforme decidido no Acórdão 1441/2016-TCU-Plenário.
Ocorre que o STF, no âmbito do Mandado de Segurança 35.512/DF e da correspondente Reclamação 39.497/DF (decidida monocraticamente em 30/6/2020 e, colegiadamente, em sede de agravo, em 9/10/2020[footnoteRef:2]) , processos que versaram especificamente acerca de decisões proferidas pelo TCU no âmbito da tomada de contas especial TC-Processo 030.229/2015-4, reconheceu a ocorrência da prescrição, em cinco anos, nos termos da Lei 9.873/1999. No mesmo sentido o MS 32.201/DF em que o STF, após examinar os fundamentos do Acórdão 1441/2016-TCU-Plenário, manifestou-se nos termos da seguinte ementa: [2:  http://portal.stf.jus.br/processos/detalhe.asp?incidente=5868015] 
'Direito administrativo. Mandado de segurança. Multas aplicadas pelo TCU. Prescrição da pretensão punitiva. Exame de legalidade.
1. A prescrição da pretensão punitiva do TCU é regulada integralmente pela Lei 9.873/1999, seja em razão da interpretação correta e da aplicação direta desta lei, seja por analogia. (...) .'
Recordo que, antes da uniformização da jurisprudência definida no citado Acórdão 1441/2016-TCU-Plenário, sempre defendi o prazo de cinco anos para fins da aferição da ocorrência da prescrição punitiva no âmbito do TCU. Tendo em vista as recentes decisões do STF acerca do tema, acima citadas, sinto-me confortável em voltar a advogar que a pretensão punitiva da Corte de Contas prescreve em cinco anos, observado o regime definido na Lei 9.873/1999.
Sob essa nova percepção, entendo que, no caso concreto sob exame, considerando as informações contidas nos autos e as possibilidades de interrupção de prazo estabelecidas na Lei 9.873/1999 (artigos 1° e 2°) , houve prescrição da pretensão punitiva parcial, pois as irregularidades sancionadas ocorreram em 2010 (pregão eletrônico) (peça 111, p. 32) , 09/2011 (ordens bancárias) e 06/2012 (ordens bancárias) (peça 111, p. 8) e a fiscalização que deu origem à TCE ora discutida se iniciou apenas em 5/6/2017, para apuração dos fatos ocorridos.
Assim, os ilícitos verificados na condução do Pregão Eletrônico Into/RJ 193/2010 e parte das ordens bancárias que ocorreram em 2011 possuem prazo superior a 5 anos entre as irregularidades e o início da apuração dos fatos, sendo consideradas prescritas. Porém, para as irregularidades relacionadas às ordens bancárias ocorridas após 5/6/2012 não considero ter ocorrido a prescrição da pretensão punitiva.
Assim, manifesto-me, em essência, de acordo com a proposta da unidade técnica. Porém, considero adequado, quando da apreciação da dosimetria da multa a ser aplicada a Geraldo da Rocha Motta Filho, ponderar que parte das irregularidades sancionadas possuem a pretensão punitiva desta Corte de Contas prescritas."
É o relatório.

8.1. Daniel Mourad Majzoub (209.481/OAB-SP), representando Norman Pierre Gunther.  
8.2. Jorge Ulisses Jacoby Fernandes (6.546/OAB-DF) e outros, representando Geraldo da Rocha Motta Filho.  
8.3. José Augusto Dias de Castro (59.337/OAB-RS) e outros, representando Maquet do Brasil Equipamentos Médicos Ltda.

Subprocurador-Geral Lucas Rocha Furtado.

TOMADA DE CONTAS ESPECIAL. PREGÃO PRESENCIAL 193/2010. INSTITUTO NACIONAL DE TRAUMATOLOGIA E ORTOPEDIA. PAGAMENTO POR EQUIPAMENTOS DE SAÚDE SEM ENTREGA CORRESPONDENTE. CITAÇÃO. EXCLUSÃO DE PARTE DOS RESPONSÁVEIS DO POLO PASSIVO. COMPROVAÇÃO DAS ENTREGAS. ELISÃO DO DÉBITO. IRREGULARIDADE DAS CONTAS. MULTA.

TOMADA DE CONTAS ESPECIAL (TCE)

Secretaria de Controle Externo de Tomada de Contas Especial (SecexTCE).

Trata-se de tomada de contas especial (TCE) instaurada em cumprimento ao item 9.2 do Acórdão 1290/2018-TCU-Plenário, em razão de indícios de fraude à licitação no Pregão Eletrônico 193/2010, conduzido pelo Instituto Nacional de Traumatologia e Ortopedia (Into) , e pagamentos por equipamentos de saúde cuja entrega não foi comprovada em compras decorrentes da aludida licitação, falhas apuradas em auditoria realizada por este Tribunal (TC Processo 014.858/2017-7) .
A auditoria foi motivada por informações fornecidas ao Poder Judiciário relativas à colaboração premiada de Cesar Romero, que já ocupou os cargos de chefe da assessoria jurídica do Into e de subsecretário executivo da Secretaria de Estado de Saúde do Rio de Janeiro. Conforme relatado, existiria um esquema orquestrado para fraudar licitações e desviar recursos públicos nas aquisições de equipamentos hospitalares importados efetuadas no referido estado, envolvendo as empresas do cartel chamado "clube do pregão internacional".
Na fiscalização foram analisados nove processos de contratação, no montante aproximado de R$ 178,3 milhões, correspondente ao somatório do total homologado nos pregões 124/2006, 164/2009, 147/2007, 131/2009, 135/2008, 146/2007, 135/2006, 171/2007 e 193/2010. Foram confirmados os seguintes achados: a) direcionamento das licitações para a contratação de um grupo específico de empresas; e b) superfaturamento decorrente do pagamento por equipamentos não entregues. 
No julgamento do relatório de auditoria, o TCU decidiu por convertê-lo em tomada de contas especial, desconsiderar a personalidade jurídica das empresas envolvidas, e determinar a autuação de processos específicos para tratar de cada um dos aludidos pregões (Acórdão 1290/2018-TCU-Plenário) .
Assim, este processo cuida especificamente das irregularidades referentes ao Pregão 193/2010, e ordens de compra subsequentes emitidas à empresa Maquet do Brasil Equipamentos Médicos Ltda. Na contratação foram adquiridos e pagos efetivamente os seguintes equipamentos: quatro estações de telemedicina (item 1) , duas mesas cirúrgicas ortopédicas tipo II (item 5) , duasmesas ortopédicas avançada tipo II (item 8) , cinco mesas ortopédicas avançada tipo VI (item 12) e uma mesa ortopédicas avançada tipo VII (item 13) - (tabela 1, p. 6 do relatório que precede este voto) .
De acordo com a documentação trazida aos autos, foram identificados pagamentos no montante total de R$ 11.100.913,32 (tabela 3, peça 63, p. 7) . Diante das lacunas nas informações a respeito das quantidades de equipamentos efetivamente compradas e entregues, e do descontrole observado nos procedimentos de liquidação das despesas por parte do Into, a SecexTCE propôs a citação dos envolvidos pela totalidade dos valores pagos.
Considerando os indícios de superfaturamento relativo a preços unitários excessivos nos itens 1 (Estações de Telemedicina) e 5 (Mesa Cirúrgica Ortopédica TIPO II) , respectivamente, em R$ 1,4 milhão e R$ 641,7 mil, a unidade instrutora propôs também o chamamento dos responsáveis por esta irregularidade.
Desta forma, foram citados Geraldo da Rocha Motta Filho, diretor do Into de 24/4/2008 a 8/1/2013; Maquet do Brasil Equipamentos Médicos Ltda. e seu administrador, Norman Pierre Gunther.
Propôs-se ainda a audiência de Geraldo da Rocha Motta Filho, pela aprovação do termo de referência da licitação com características de direcionamento, sem observar todas as recomendações da Advocacia-Geral da União, sem justificativa da necessidade de contratação e sem pesquisa de mercado adequada; e por ter autorizado pagamentos sem as comprovações de entrega correspondentes (peça 63, p. 19) . 
***
Norman Pierre Gunther não atendeu a citação tampouco recolheu o débito a ele imputado.
Contudo, a unidade instrutora acatou as alegações dos demais responsáveis tanto no que se refere à não entrega de equipamentos quanto em relação ao sobrepreço unitário nos itens 1 e 5. 
Quanto à comprovação do fornecimento, a SecexTCE identificou uma contratação de serviços de manutenção do Into envolvendo grande parte dos equipamentos aqui tratados (Pregão 23/2018) . A partir de tal comparação, apontou a compatibilidade entre descrições de modelos, números de série, fotos (itens 147 e 148 do relatório que precede este voto) . Diante disso, concluiu que teria havido a efetiva entrega dos equipamentos, inobstante as falhas de liquidação evidenciadas.
Quanto ao sobrepreço unitário, a unidade instrutora considerou falha a metodologia utilizada pela SecexRJ para a apuração do valor de mercado, porque os preços utilizados como parâmetro teriam sido inadequados e não representariam uma referência válida; e porque as contratações utilizadas na comparação possuíam diferenças relevantes em relação aos itens avaliados (itens 153-172 do relatório que precede este voto) . 
Assinalou, contudo, que a comprovação do fornecimento dos equipamentos não seria apta a afastar as irregularidades cometidas por Geraldo da Rocha Motta Filho no processo de liquidação das despesas, ao deixar de observar as correspondentes prescrições normativas (art. 73, Lei 8.666/1993) , inclusive na condição de supervisor hierárquico.
Manifestou-se pela rejeição das razões de justificativa de Geraldo da Rocha Motta Filho, considerando-as insuficientes para descaracterizar o conjunto de irregularidades praticadas, das quais se denotaria culpa grave em sua conduta. Deste modo, e considerando a não demonstração de boa-fé por parte do gestor, propôs a aplicação da multa prevista no art. 58, II, da Lei 8.443/1992. 
Por fim, manifestou-se pela inocorrência da decadência do poder-dever de instaurar a TCE por parte do TCU e sustentou a imprescritibilidade das ações de ressarcimento, à luz do que este Tribunal tem decidido, não obstante a recente discussão travada no Supremo Tribunal Federal (Tema 899, RE 636.886/AL) . Registrou também a não prescrição da pretensão punitiva deste Tribunal, fundamentada nas condições fixadas pelo Acórdão 1441/2016-TCU-Plenário.
O Ministério Público junto ao TCU, por seu turno, defendeu a prescrição da pretensão punitiva parcial, em relação aos atos praticados em 2010 (relacionados à realização do pregão) e 2011 (relativos à parte dos pagamentos) , diante do prazo de cinco anos previsto na Lei 9.873/1999.
Feita a contextualização, passo a decidir.
Concordo com o exame e com as conclusões da unidade instrutora, e tomo os seus fundamentos como razões de decidir.
A respeito da prescrição da pretensão ressarcitória deste Tribunal, adoto, nestes autos, o entendimento reiterado desta Corte pela imprescritibilidade, até que haja maior segurança para se decidir nessa matéria, após a apreciação definitiva das questões levantadas no âmbito do RE 636.886/AL.
Com relação à prescrição da pretensão punitiva, de fato, entre a ocorrência dos fatos motivadores da sanção e a ordem que determinou a citação dos responsáveis não transcorreram mais de dez anos, portanto, à luz do entendimento firmado no Acórdão 1441/2016-TCU-Plenário, não houve prescrição da sanção por parte desta Corte.
Acerca do dano, reputo suficiente a documentação apresentada para a comprovação da entrega dos equipamentos pagos pelo Into, em que pese as falhas evidenciadas no processo de liquidação das despesas. 
Conforme destacado pela unidade instrutora, os autos contemplam os seguintes documentos indicativos do fornecimento: faturas, conhecimentos de transporte e romaneios de carga; contrato de manutenção do Into incluindo a maioria dos equipamentos adquiridos; e inspeção física realizada pela Empresa Brasileira de Serviços Hospitalares (Ebserh) dando conta da existência de quatro estações de telemedicina e doze mesas cirúrgicas e respectivos kits de acessórios (itens 135-152) .
Os elementos documentais, em conjunto, afiguram-se suficientes para evidenciar, com elevado grau de probabilidade, que os equipamentos adquiridos em decorrência do Pregão 193/2010 foram efetivamente entregues pela empresa arrolada.
A mesma lógica foi aplicada ao TC Processo 018.771/2018-1, que compõe o grupo dos processos de aquisições do Into tratadas na auditoria da Secex-RJ.  Naqueles autos foram identificados atestes de recebimento definitivo com os números de série dos equipamentos, declarações de recebimento emitidas por 43 instituições hospitalares, fotos de alguns equipamentos, entre outros (peça 179, itens 14.8 a 14.12) .
Da mesma maneira, no Acórdão 8496/2021-TCU-Segunda Câmara (TC Processo 019.027/2018-4) , acatei as entregas dos equipamentos que puderam ser comprovadas, ainda que a liquidação das despesas não tivesse seguido o rito ordinário. Assim me manifestei:
"23. Reputo suficiente a documentação apresentada para a comprovação de entrega de 49 conjuntos de motor ortopédico. Dirigentes de vinte e duas instituições hospitalares atestaram o recebimento dos equipamentos (tabela 6 do relatório que precede este voto) , alguns dos quais possuem as respectivas notas fiscais. Além disso, a descrição dos objetos e as datas apostas nos referidos atestes são compatíveis com as dos pagamentos, o que revela a verossimilhança do efetivo fornecimento."  
Esse também foi entendimento por mim consignado no voto do TC Processo 019.185/2018-9, que gerou o Acórdão 10500/2021-TCU-Segunda Câmara.
Deste modo, observando-se o dever de coerência com as decisões anteriores, em vista da manutenção da integridade da jurisprudência desta Corte, reitero, aqui também é o caso de reconhecer a efetiva entrega dos itens questionados e afastar o débito.
Nesse sentido, devem ser excluídos do polo passivo a empresa Maquet do Brasil Equipamentos Médicos Ltda. e seu administrador, Norman Pierre Gunther.
Por outro lado, a comprovação do fornecimento não afasta a irregularidade cometida por Geraldo da Rocha Motta Filho atinente à liquidação das despesas, motivo pelo qual acompanho a proposta da SecexTCE no sentido de que as suas contas sejam julgadas irregulares.
Considero também não elididas as irregularidades que justificaram a sua audiência, e, a propósito, destaco a não formalização de contrato, e consequente não indicação de fiscal, a quem caberia a obrigação direta de observância do cumprimento do objeto contratual. Ressalto ainda os apontamentos da Ebserh de que parte dos equipamentos adquiridos eram desnecessários e no processo de contratação não havia justificativas adequadas para a necessidade (item 449, peça 389, TC Processo 014.858/2017-7) .
Ademais, levo em consideração, como agravante da situação, os indícios de sobrepreço observados nos itens 1 e 5 da licitação, cuja impossibilidade de imputação de dano correspondente por ausência de referência precisa não descaracteriza o potencial excesso nos valores praticados.
Ante o exposto, voto por que o Tribunal adote o Acórdão que ora submeto à deliberação deste Colegiado. 
TCU, Sala das Sessões, em 24 de agosto de 2021.
Ministro BRUNO DANTAS 
Relator